ACORDAO-COMPLETO-2535265

ACÓRDÃO 1170/2022 ATA 19/2022 - PLENÁRIO

VISTOS, relatados e discutidos estes autos de monitoramento autuado com o fito de avaliar o cumprimento das determinações exaradas pelo Acórdão 1213/2021-TCU-Plenário (TC Processo 000.224/2021-9) , que apreciou representação formulada pela SeinfraCOM diante de supostas irregularidades relativas a 29 pregões eletrônicos lançados ao final de 2020 pela Companhia de Desenvolvimento dos Vales do São Francisco e do Parnaíba (Codevasf) , que objetivaram o registro de preços de serviços de pavimentação de vias públicas localizadas em diversos municípios situados na área de atuação da companhia,
ACORDAM os Ministros do Tribunal de Contas da União, reunidos em sessão do Plenário, em:
9.1. considerar parcialmente cumpridas as determinações contidas nos itens 9.3.1.1, 9.3.1.3 e 9.3.2 do Acórdão 1213/2021-TCU-Plenário;
9.2. considerar cumpridas as determinações constantes dos itens 9.3.1.2 e 9.3.3 do Acórdão 1213/2021-TCU-Plenário;
9.3. avaliar o cumprimento dos itens 9.3.1.4 e 9.4 do Acórdão 1213/2021-TCU-Plenário em etapa subsequente deste monitoramento;
9.4. determinar à Codevasf, com fundamento no art. 250, inciso II, do RITCU, que, no prazo de 30 dias, em complementação às providências mencionadas no item 9.3.1.1 do Acórdão 1213/2021-TCU-Plenário, inclua, na sistemática implementada pelo Ato 22/2021-PR da Presidência, a obrigatoriedade de prévia elaboração de estudo de indicação técnica e análise econômica do tipo de revestimento a ser aplicado em cada obra a ser executada, assim como estudo de necessidade da obra, a fim de evitar a realização de contratações com infração aos princípios da motivação, conforme estabelecido pelos arts. 2º, parágrafo único, incisos I e VIII, e 50, inciso III e § 1º, da Lei 9.784/1999; bem como da impessoalidade, economicidade e eficiência na aplicação dos recursos públicos, conforme disposto no art. 31, caput, da Lei 13.303/2016; 
9.5. determinar à Codevasf que somente emita novas ordens de serviço das obras relacionadas aos pregões e atas objeto deste processo após a publicação da alteração normativa mencionada no item 9.4 retro e após a correspondente implementação das disposições da norma em cada caso concreto, devendo ser adotadas medidas junto às Superintendências Regionais para assegurar a observância a esta determinação;
9.6. realizar diligência à Codevasf, com fundamento no art. 201, § 1°, do RITCU, para que a empresa apresente informações, evidências e documentos comprobatórios da implementação dos controles relacionados às providências determinadas nos subitens 9.3.1.1, 9.3.1.2 e 9.3.1.3 do Acórdão 1213/2021-TCU-Plenário, conforme determinado pelo item 9.3.1.4 da referida deliberação;
9.7. formalizar processo apartado para:
9.7.1. realizar a audiência do Sr. José Domingos Salles Bizarro (CPF XXX.828.416-XX) , fundamentada no art. 250, inciso IV, do RITCU, c/c o art. 43, inciso II, da Lei 8.443/1992, para que se manifeste, quanto ao não cumprimento da determinação proferida pelo Plenário do TCU no subitem 9.3.2 do Acórdão 1213/2021-TCU-Plenário, tendo em vista a impropriedade apresentada no item II.5 do relatório que acompanha este acórdão;
9.7.2. identificar as Superintendências Regionais em houve o descumprimento à determinação constante do item 9.3.1.3 do Acórdão 1213/2021-TCU-Plenário a fim de, a seguir, promover a audiência dos responsáveis;
9.8. considerar, no planejamento das futuras ações de controle relacionadas à matéria, inclusive àquelas referentes ao item 9.5 do Acórdão 1213/2021-TCU-Plenário, as ocorrências específicas registradas nos itens II.2, II.3, II.4, II.7 e III.1 do relatório que fundamenta este acórdão, dando-se conhecimento desta disposição à Segecex, à SeinfraCOM e à SeinfraUrbana para adoção das providências cabíveis;
9.9. juntar cópia do relatório componente das peças 151/153 destes autos ao TC Processo 038.159/2020-1, a fim de dar conhecimento à unidade instrutiva competente das ocorrências nele apontadas quanto aos aspectos de formulação, implementação, execução e monitoramento de resultados das políticas públicas associadas às Ações Orçamentárias 1D73 - Apoio à Política Nacional de Desenvolvimento Urbano Voltado à Implantação e Qualificação Viária e 7K66 - Apoio a Projetos de Desenvolvimento Sustentável Local Integrado;
9.10. encaminhar cópia deste acórdão e das peças que o fundamentam, bem como do Relatório de Monitoramento constante das peças 151/153 à Codevasf e, oportunamente, aos responsáveis destinatários de audiência, a fim de subsidiar suas manifestações;
9.11. devolver os autos à SeinfraCOM para que seja dada continuidade a este monitoramento.

Monitoramento com o objetivo de avaliar o cumprimento de determinações exaradas em acórdão que apreciou representação sobre supostas irregularidades relativas a pregões eletrônicos lançados ao final de 2020 pela Codevasf, que objetivaram o registro de preços de serviços de pavimentação de vias públicas localizadas em diversos municípios situados na área de atuação da companhia.

Companhia de Desenvolvimento dos Vales do São Francisco e do Parnaíba (Codevasf).

3. Responsável: Marcelo Andrade Moreira Pinto, Diretor-Presidente (CPF XXX.261.025-XX)

13.1. Ministros presentes: Ana Arraes (Presidente), Walton Alencar Rodrigues, Benjamin Zymler, Augusto Nardes, Aroldo Cedraz, Jorge Oliveira e Antonio Anastasia.
13.2. Ministro-Substituto convocado: Augusto Sherman Cavalcanti (Relator).
13.3. Ministro-Substituto presente: André Luís de Carvalho.

ACORDAO-COMPLETO-2540462

Acórdão 1392/2022 - Plenário

AUGUSTO SHERMAN

Transcrevo, a seguir, o relatório elaborado pela equipe de inspeção da SeinfraCOM, que recebeu o endosso do corpo diretivo da unidade técnica (peças 151/153) .
	"Introdução 
I.1. Deliberação que originou o trabalho
Trata-se de Relatório de Monitoramento (RMon) com o objetivo de avaliar o cumprimento das deliberações dispostas nos itens 9.3 e 9.4 do Acórdão 1213/2021-TCU-Plenáriolenário (rel. Min. Augusto Sherman) - acostado à peça 3 -  proferido no processo de Representação TC Processo 000.224/2020-4, formulada pela Secretaria de Fiscalização de Infraestrutura Hídrica, de Comunicações e de Mineração deste Tribunal de Contas da União (SeinfraCOM) , incluindo proposição de adoção de medida cautelar inaudita altera pars, em face de supostas irregularidades relativas a pregões eletrônicos lançados ao final de 2020 pela Companhia de Desenvolvimento dos Vales do São Francisco e do Parnaíba (Codevasf) , que objetivaram o registro de preços de serviços de pavimentação de vias públicas localizadas em diversos municípios situados na área de atuação da companhia.
A avaliação do cumprimento do Acórdão 1213/2021-TCU-Plenáriolenário objeto deste processo centrou-se nos seus itens 9.3 (e subitens) e 9.4, abaixo transcritos:
9.3. determinar à Companhia de Desenvolvimento dos Vales do São Francisco e do Parnaíba (Codevasf) , com fundamento no art. 71, inciso IX, da Constituição Federal, c/c o art. 45 da Lei 8.443/1992, a fim de dar cumprimento aos princípios insculpidos no art. 31 da Lei 13.303/2016, que:
9.3.1. no prazo de 30 (trinta) dias, contados a partir da ciência, adote providências para:
9.3.1.1. definir os critérios técnicos e os procedimentos que devem ser observados pela sede e pelas Superintendências Regionais para avaliar, comprovar e controlar o enquadramento das vias indicadas para intervenção aos padrões de projetos licitados por meio de pregões eletrônicos promovidos com vistas ao registro de preços de serviços de pavimentação de vias públicas situadas na área de atuação da companhia, conforme indicado no Anexo I do relatório que acompanha este acórdão;
9.3.1.2. formalizar os procedimentos e controles a serem adotados por suas unidades na realização dos ajustes dos projetos executivos das vias objeto de intervenção aos padrões de projeto referidos no subitem antecedente, de modo que reste demonstrada e assegurada a integral compatibilidade dos serviços demandados com os contratados em termos de qualidade e quantidades;
9.3.1.3. previamente à emissão de ordens de serviço para cada um dos certames licitatórios relacionados no Anexo I que incluam serviços de pavimentação com paralelepípedo, realizar pesquisa circunstanciada no mercado local do insumo 'paralelepípedo', com vistas a garantir que os preços praticados nas atas de registro de preços reflitam a realidade de mercado e a vantajosidade da contratação, renegociando os preços com as empresas contratadas no caso de ser observado que os preços acordados estão superestimados;
9.3.1.4. implementar os controles relacionados às providências determinadas nos subitens 9.3.1.1, 9.3.1.2 e 9.3.1.3 retro;
9.3.2. abstenha-se de autorizar adesões de outros órgãos e entidades da Administração Pública às atas de registro de preços decorrentes dos pregões referenciados no Anexo I do relatório que acompanha este acórdão até que o Tribunal avalie os resultados das ações de controle que serão implementadas com o objetivo de verificar a regularidade da execução dos objetos e avaliar a modelagem adotada;
9.3.3. informe ao Tribunal, no prazo de 30 dias, os resultados conclusivos das providências referidas nos itens 9.3.1 e 9.3.2 retro;
9.4. autorizar provisoriamente que a Codevasf dê andamento aos pregões referenciados no Anexo I do relatório e, no caso dos certames já concluídos, celebre novos contratos derivados das atas de registro de preços pactuadas, após a conclusão das providências mencionadas no item 9.3.1 retro;
Após um primeiro encaminhamento de informações pela Codevasf a respeito do cumprimento das deliberações do referido Acórdão, em cumprimento ao item 9.3.3 supra - vide peça 48 -, esta Unidade Técnica propôs à consideração superior a realização de inspeção junto à Companhia, com fundamento no art. 157 do RITCU, a fim de aprofundar a análise e conhecer mais detalhadamente o andamento dos contratos referentes à execução das obras de pavimentação licitadas, especialmente no que tange aos procedimentos de enquadramento das vias e aos controles implementados na execução das obras (peças 49 e 50) . 
A proposta de inspeção foi aprovada pelo Exmo. Min. Relator, conforme Despacho inserido na peça 51.
Ademais, é valido, desde já, esclarecer que a responsabilidade pela condução das ações de controle determinadas pelo item 9.5, e subitens, do referido Acórdão 1213/2021-TCU-Plenáriolenário ficou a cargo da Secretaria de Fiscalização de Infraestrutura Urbana (SeinfraUrbana) , por meio da instrução do TC Processo 036.369/2021-7, apensado a estes autos. As ações de controle tiveram o objetivo de avaliar a lisura e a competitividade das licitações e dos procedimentos realizados pela Codevasf; o correto enquadramento e adaptações das vias que sofrerão as intervenções; a efetiva realização dos serviços demandados; a regularidade dos pagamentos das obras e a regularidade e a efetividade da modelagem formulada pela Codevasf para a contratação de serviços de pavimentação de vias públicas por meio de pregões eletrônicos promovidos com vistas ao registro de preços.
Destaque-se que esta equipe da SeinfraCOM atuou sempre em consonância com a equipe da SeinfraUrbana responsável pela ação de controle supra, havendo um intenso intercâmbio de informações e participação conjunta em reuniões com a unidade jurisdicionada durante todo período de instrução processual.
I.2. Visão geral do objeto
O processo originário TC Processo 000.224/2021-9 teve por objeto o exame de 29 pregões eletrônicos realizados pela sede e as oito superintendências que integram a Codevasf no exercício de 2020, principalmente nos meses de novembro e dezembro, tendo por objetivo o registro de preços para serviços de pavimentação de vias públicas em diversos municípios da área de atuação da Companhia, cuja atas montam R$ 622.152.954,67. Todos os processos dos pregões atualmente encontram-se concluídos, com as devidas atas registradas (vide Apêndice C) .
O ponto central daquela representação estava na utilização do sistema de registro de preços (SRP) para a contratação de obras de pavimentação, com o emprego da ata de registro de preços como contrato do tipo 'guarda-chuva', com objeto incerto e indefinido, sem a prévia realização dos projetos básico e executivo das intervenções a serem realizadas, o que, preliminarmente, estaria contrário aos arts. 31, 33 e 43, §§ 1º e 2º, da Lei 13.303/2016, ao art. 3º, inciso II, da Lei 10.520/2002, e ao art. 3º, inciso I, 'a', e inciso XI, do Decreto 10.024/2019.
No que tange à utilização de pregão e SRP para a contratação das obras de pavimentação, conforme posicionamento exposto no Voto do Exmo. Ministro Relator (peça 7) , considerou-se que o procedimento de licitação no modo de disputa aberto guardava significativa semelhança com a sistemática do pregão, conforme se depreende da leitura dos arts. 51 a 62 da Lei 13.303/2016. Entendeu-se que o art. 67 dessa lei admite o uso do SRP nessa hipótese, ao tratar do catálogo eletrônico de padronização de compras, serviços e obras, estando em consonância, inclusive, com as conclusões expostas no Voto que fundamentou o Acórdão 3143/2020-TCU-Plenário (rel. Min. Benjamin Zymler) . Assim, concluiu-se que a utilização do pregão e do SRP para viabilizar as contratações não se encontrava desprovida de fundamentação legal.
Adicionalmente, quanto à modelagem adotada pela Codevasf - na qual se licita um projeto padrão, contendo termo de referência, projeto padrão simplificado, especificações técnicas e planilha orçamentária, com composições e preços unitários extraídos do Sistema de Custos Referenciais de Obras (Sicro) , do Sistema Nacional de Pesquisa de Custos e Índices da Construção  Civil (Sinapi) e do banco de dados da própria estatal, entre outros artefatos (vide peças 168-196) , e, em seguida, após o contrato formalizado, havendo a indicação da via a ser pavimentada, são feitos os ajustes necessários às particularidades de cada local - considerou-se que não haveria indefinição do objeto licitado, uma vez que o objeto seria o próprio projeto padrão. Assim, também foi concluído que não haveria indefinição do objeto a ser executado, uma vez que esse deverá constar do contrato assinado a partir da ata de registro de preços, inclusive com projeto executivo, segundo as informações passadas pela Codevasf.
Entretanto, considerando os riscos levantados pela Unidade Técnica, de ocorrerem irregularidades na execução dos serviços quanto à qualidade e à quantidade dos itens efetivamente medidos e pagos, podendo ocasionar uma superestimativa dos serviços, o Exmo. Min. Relator, em seu Voto, apontou a necessidade de a Codevasf introduzir pontos de controle em seus processos para minorar essa possibilidade.
O primeiro ponto de controle proposto deve ocorrer na ocasião do enquadramento da via ao projeto, mediante a aplicação de critérios objetivos e de procedimento formal que explicite os fundamentos adotados, os quais devem ser normatizados pela companhia previamente à execução das avenças.
O segundo ponto de controle deve ocorrer no momento da elaboração do projeto executivo, quando se pretende efetuar os ajustes ao projeto padrão e a adequação dos quantitativos. Aqui, também se torna necessário que a Codevasf formalize os procedimentos e controles a serem adotados por suas unidades, de modo a garantir a integral compatibilidade dos serviços demandados com os contratados em termos de quantidades e qualidade.
A necessidade de implantação desses dois pontos de controle iniciais fundamentou as deliberações contidas nos itens 9.3.1.1 e 9.3.1.2 do Acórdão 1213/2021-TCU-Plenáriolenário. Destaque-se que o terceiro ponto de controle abordado no Voto relacionado à execução contratual não foi objeto de formulação de providência específica, pois se aplicam os procedimentos normais de fiscalização da empresa estatal, os quais - por óbvio - devem verificar a precisa correspondência entre os serviços contratados e os executados.
Adicionalmente, acolhendo a sugestão do Eminente Ministro Benjamin Zymler em Declaração de Voto (peça 4) , de que há razoável risco de ocorrerem superestimativas de preços no caso de obras de pavimentação que utilizem blocos de paralelepípedo, ante as deficiências de precificação do insumo observadas no Sistema Nacional de Pesquisa de Custos e Índices da Construção Civil (Sinapi) , o Ministro Relator, em Voto Complementar inserido na peça 6, incluiu proposta de determinação à Codevasf no sentido de que, previamente à emissão de ordens de serviço para cada um dos certames licitatórios que estipulem os serviços de pavimentação com paralelepípedo, realize uma pesquisa circunstanciada no mercado local, com vistas a garantir que os preços praticados nas atas de registro de preços reflitam preços vantajosos para a Administração, renegociando os preços com as empresas contratadas no caso de serem confirmados indícios de que os valores acordados estão superestimados. Esta ponderação fundamentou a deliberação do item 9.3.1.3 do Acórdão 1213/2021-TCU-Plenáriolenário.
Ainda, diante de dúvidas que poderiam pairar sobre a regularidade e a efetividade da modelagem implantada pela Codevasf, foi determinado à Companhia que se abstivesse de autorizar adesões externas às atas resultantes dos certames até que o Tribunal avalie os resultados das ações de controle acima referidas (item 9.3.2 do Acórdão 1213/2021-TCU-Plenáriolenário) . 
Nesse condão, foi determinado também que as Unidades Técnicas temáticas da Segecex monitorassem a implementação dos aprimoramentos acima referidos, conforme previsto no art. 17, § 1°, da Resolução 315/2020 - o que ficou a cargo desta SeinfraCOM -, e formulassem ações de controle destinadas a verificar a regularidade da execução dos objetos e avaliar a modelagem adotada pela Codevasf, estando isto sob a responsabilidade da SeinfraUrbana, por ser a unidade temática correspondente, conforme já mencionado acima. Tais determinações estão contidas nos itens 9.3.1.4 e 9.5, e subitens, do Acórdão 1213/2021-TCU-Plenáriolenário.
Por fim, por meio do item 9.4 do aludido Acórdão, foi dada autorização provisória para que a Codevasf desse andamento aos pregões ora analisados e, no caso dos certames já concluídos, celebrasse novos contratos derivados das atas de registro de preços pactuadas, após a conclusão das providências mencionadas no item 9.3.1 e subitens. Foi dado um prazo de 30 dias para que a companhia informasse a este Tribunal os resultados conclusivos das providências referidas nos itens 9.3.1 (e subitens) e 9.3.2.
I.3. Objetivo
Dessa forma, o objetivo deste Relatório de Monitoramento é avaliar o cumprimento das deliberações do Acórdão 1213/2021-TCU-Plenáriolenário, especificamente quanto aos itens 9.3 (e subitens) e 9.4.
I.4. Metodologia utilizada
Os trabalhos foram realizados em conformidade com as Normas de Auditoria do Tribunal de Contas da União (Portaria-TCU 280/2010) e estão alinhados com os padrões de monitoramento estabelecidos pela Portaria-Segecex 27, de 19 de outubro de 2009.
O ofício de comunicação do início da fiscalização, o pedido para que fossem designados representantes para intermediar o contato e prestar esclarecimentos à equipe e as respectivas respostas estão acostados nas peças 58 e 60.
A fase de planejamento iniciou-se pela análise documental, por meio de pesquisas sobre o tema, avaliação do processo originário do Acórdão 1213/2021-TCU-Plenáriolenário, e da realização de uma análise preliminar do processo de enquadramento das vias e controles gerais existentes.
A equipe de auditoria e o supervisor, considerando o item 24 dos padrões de monitoramento, elaboraram a matriz de planejamento acostada no Apêndice A deste Relatório.
Já na fase de execução, foram estabelecidos contatos mais intensificados, de forma remota, por ferramentas de tecnologia da informação (telefone, e-mail, WhatsApp e Microsoft Teams) , para esclarecimento dos objetivos da auditoria e das informações requeridas, seguindo as diretrizes das Portarias-TCU 59 e 62/2020, voltadas para a mitigação da pandemia do novo Coronavírus (Covid-19) .
A equipe de auditoria e o supervisor participaram de reunião, realizada em 22/9/2021, em ambiente virtual, via Microsoft Teams, com a participação da Auditoria Interna e outros integrantes da Codevasf, com o objetivo de apresentar o escopo da inspeção realizada, bem como para que fossem apresentados para esta equipe de fiscalização: i) os critérios técnicos e os procedimentos que deveriam ser observados pela sede e pelas Superintendências Regionais para avaliar, comprovar e controlar o enquadramento das vias indicadas para intervenção aos padrões de projetos licitados por meio de pregões eletrônicos; e ii) os procedimentos e controles a serem adotados por suas unidades na realização dos ajustes dos projetos executivos das vias objeto de intervenção aos padrões de projeto referidos no subitem antecedente, de modo que reste demonstrada e assegurada a integral compatibilidade dos serviços demandados com os contratados em termos de qualidade e quantidades.
Também foram encaminhados três ofícios de requisição de informações (peças 58, 62 e 67) , a fim de analisar a existência e efetividade da implementação dos controles determinados por esta Corte, principalmente quanto aos enquadramentos das vias selecionadas para as obras de pavimentação e à fiscalização da execução das obras. 
Nas respostas às diligências, diante do grande quantitativo de arquivos, a Codevasf preferiu encaminhar diversos links para acesso à documentação, os quais estão destacados nos ofícios acostados nas peças 56, 60-73. Esta equipe teve acesso aos arquivos, entretanto apenas aqueles referenciados nas análises contidas nestes autos estão contidos em peças específicas. Os demais podem ser acessados por meio dos links encaminhados. 
Em razão da complexidade e da grande quantidade obras que estão sendo realizadas em municípios diversos, que envolve um grande número de processos administrativos, que demandaria um prazo longo de monitoramento, a etapa de execução destinou-se a realizar uma seleção aleatória de parte destes processos administrativos relacionados aos pregões eletrônicos de maior materialidade, principalmente àqueles que se apresentavam com obras em andamento, com intuito de confirmar a implementação dos controles determinados pelo TCU.
Salienta-se que esta equipe, com a anuência do supervisor e diante do previsto no item 51 dos Padrões de Monitoramento, avaliou que não se faria necessário o envio do relatório preliminar para comentários da Codevasf, uma vez que, mediante as diligências (peças 127 e 147) e audiências propostas, será oportunizado aos gestores apresentar suas manifestações acerca dos apontamentos contidos neste relatório, bem como quanto às consequências práticas da implementação das medidas aventadas e eventuais alternativas, em cumprimento ao disposto no art. 20 do Decreto-Lei 4.657/1942 e ao previsto no artigo 14 da Resolução-TCU 315/2020.
I.5. Limitações inerentes ao monitoramento
Em que pesem os atrasos no encaminhamento das informações solicitadas à unidade jurisdicionada e o envio de documentações dispersas em várias respostas, não foram identificadas limitações que tenham impactado de forma relevante a execução dos trabalhos. Entretanto, em razão da pandemia do Covid-19, todos os contatos com os jurisdicionados foram realizados por canais de comunicação à distância.
I.6. Processos Conexos
Os processos conexos a este monitoramento estão descritos no Apêndice C deste RMon.
Análise do Atendimento das Deliberações 
II.1. Contextualização geral do processo de contratação e execução das obras de pavimentação
A Codevasf não contém um normativo específico abrangendo toda a modelagem da sistemática de contração e execução das obras de pavimentação. Entretanto, por meio das reuniões realizadas e da análise documental, foi possível levantar o fluxo esperado do processo da realização obras de pavimentação ora analisadas da Companhia, conforme demonstrado abaixo:
Figura 1
Fonte: elaboração própria
Com a justificativa de que a Companhia tem recebido anualmente um crescente volume de recursos e indicações para execução de pavimentação em municípios, principalmente advindos de diferentes emendas parlamentares, as unidades da Codevasf vêm realizando diversos pregões pelo Sistema de Registro de Preço (SRP) , abrangendo, cada uma, a sua região geográfica de atuação. A existência das Atas de Registros de Preços (ARP) , conforme alega, proporcionaria uma segurança administrativa para não se perderem os recursos por falta de planejamento e garantiria que esses sejam aplicados, considerando as indefinições cronológicas e percalços (como contingenciamentos e mudanças de diretrizes) na utilização dos recursos orçamentários.
Assim, para uma mesma região geográfica, são promovidos pregões para formação de atas de registros de preços para serviços de pavimentação. Os objetos dos pregões abrangem, na sua maior parte, quatro tipos de revestimento, quais sejam: paralelepípedo, bloco intertravado de concreto, concreto asfáltico usinado a quente (CBUQ) e pavimentação asfáltica dos tipos pavimento superficial simples (TSS) e duplo (TSD) .
Na medida em que a Codevasf vai recebendo a transferência de recursos, em sua maioria, advindos de emendas parlamentares (individuais, de bancada ou de relator) ou via Transferência de Execução Descentralizada (TED) do Ministério do Desenvolvimento Regional, as quais também podem ter origem em emendas parlamentares, são emitidos empenhos e formalizados os contratos com as construtoras. Com exceção dos contratos formalizados pela 2ª Superintendência Regional, as localidades/municípios para que são direcionadas as obras não ficam registradas nos contratos, sendo definidas em etapa posterior, como relatado abaixo. 
Cabe registrar anteriormente que, conforme levantamento realizado por esta equipe, em todos os pregões integrantes do escopo do processo originário TC Processo 000.224/2021-9 há transferência de recursos advindos de emendas do relator, as chamadas RP9 (peça 75) , a qual é objeto de discussão em vários processos neste TCU, conforme demonstrado no Apêndice C. Ademais, recentemente, em decorrência das ações de arguição de descumprimento de preceito fundamental (ADPF 850, 851 e 854) no Supremo Tribunal Federal (STF) , a Exma. Ministra Rosa Weber havia deferido liminar, posteriormente referendada pelo plenário daquela Corte, suspendendo a execução das verbas oriundas dessas emendas do relator, sob a justificativa de que o modelo de execução financeira e orçamentária das despesas decorrentes de tais emendas viola o princípio republicano e transgride o regime de transparência no uso dos recursos financeiros do Estado. No entanto, em 6/12/2021, a ministra do STF autorizou a retomada da execução orçamentária das emendas de relator, devendo ser observadas as regras do ato conjunto aprovado pelo Congresso Nacional a fim de dar transparência às emendas.
Em geral, logo após o recebimento dos recursos, são emitidas as ordens de serviço dos contratos, limitadas ao valor repassado. Entretanto, as aberturas das frentes de serviços ficam condicionadas a prévia autorização da Codevasf. Grande parte dos ofícios encaminhados pelos parlamentares autorizam a utilização, pela Codevasf, de 4,5% do valor repassado para custear despesas administrativas da companhia.
Após direcionarem recursos para a Companhia, são os parlamentares que definem e informam por meio de ofício endereçado à presidência da Codevasf o (s) objeto (s) (ou propostas) para execução da emenda, descrevendo o que efetivamente será realizado com a dotação da emenda e os municípios beneficiários, na forma como está descrito no documento 'Alocação de Emendas Parlamentares ao Orçamento da Codevasf 2019' - vide peça 14, p. 6. Dessa forma, na medida em que indicam as emendas, os parlamentares encaminham ofícios à Codevasf apontando o total de recursos transferidos de sua indicação e as localidades onde serão realizadas as obras de pavimentação.
Definida a localidade apontada pelos parlamentares, é direcionado um técnico ou equipe técnica da Companhia para ir até o local designado, os quais analisam as ruas que possam ser enquadradas para receber as obras de pavimentação. De acordo com o Ato 22/2021-PR da Presidência da Codevasf, de 9/7/2021, quando da definição de quais ruas e estradas vicinais serão objeto de obras, é previsto que seja preenchido o Formulário - Check-list de Enquadramento de Vias, o qual traz os critérios de seleção das vias, que levam em consideração os seguintes pontos (vide peça 48, p. 6 e 8) :
Estar localizada dentro do limite da área de atuação das superintendências da Codevasf;
Ser de domínio público, conforme declaração da prefeitura, indicando as coordenadas geográficas (UTM) do início e fim da via;
A via deverá ser de utilização local, já consolidada, ou seja, apresentar boas condições de trafegabilidade para tráfego leve (trânsito de pedestres, veículos de passeio e veículos comerciais leves) , não sendo permitido o enquadramento caso a via necessite de estudos de tráfego, estudos de cargas, ensaios geotécnicos ou quaisquer outros estudos técnicos prévios à execução dos serviços;
A via deverá apresentar topografia compatível, ou seja, com baixa declividade, de maneira que a drenagem seja superficial. A via não poderá ser considerada 'enquadrada' em caso de necessidade de execução de drenagem profunda ou obras de arte; e
A via não poderá apresentar material de 3ª categoria na superfície, não sendo permitido o enquadramento em caso de necessidade de utilização de quaisquer artifícios para retirada ou explosão de rochas.
Como descrito acima, nessa verificação não está prevista a realização de estudos técnicos mais robustos, como estudo de tráfego, topografia etc., sendo realizada apenas uma análise visual pelos técnicos da Codevasf para a indicação de quais vias poderiam receber as obras.
Segundo a Nota Técnica 41/2021, de 9/7/2021, elaborada pela Gerência de Concessões e Projetos Especiais (AD/GCO) , a qual faz parte da área de desenvolvimento integrado e infraestrutura da Codevasf, a seleção das vias deveria direcionar para aquela com boas condições para tráfego leve, incluindo apenas soluções baseadas em serviços simples de engenharia, haja vista que vias e rodovias expressas ou de grande trafegabilidade demandam projetos e execuções de engenharia mais refinados e complexos, e a licitação do tipo SRP não poderia compreendê-los (peça 76, p. 2) .
Segundo informações passadas nas reuniões com o ente auditado, é indicado que a escolha das ruas e estradas vicinais seja elaborada em conjunto com a prefeitura/secretaria municipal de obras, entretanto não está previsto em normativos nem há evidências da participação do ente municipal ou da utilização do Plano Diretor Municipal, do Plano Municipal de Saneamento ou do Plano de Mobilidade Urbana, quando existentes, nessa decisão.
Após o preenchimento do formulário, a equipe técnica elabora nota técnica, contendo relatório fotográfico das vias e as localidades indicadas. Estas informações são passadas para as construtoras, as quais ficariam responsáveis por elaborar os projetos executivos das obras.
Depois de formulados, os projetos executivos devem passar por análise e aprovação pelos gestores e fiscais dos contratos formalmente designados, os quais avaliam se estes estão condizentes com as especificações técnicas destacadas nos termos de referência dos pregões e com as planilhas orçamentárias contratadas, e emitem parecer por meio de notas técnicas (vide peça 121, p. 19-28, e conforme exemplos contidos na peça 98, p. 2, 4 e 6-8) .
Uma vez aprovados os projetos executivos, as obras são iniciadas. Toda a sistemática de fiscalização e pagamento é realizada pelas unidades da Codevasf, as quais designam um ou mais fiscais para realizar o acompanhamento das obras. Nesse acompanhamento, cabe aos fiscais atestarem a regular execução das obras, os documentos de medição e elaborarem o Relatório de Acompanhamento Físico (RAF) , com a devida descrição da situação física das obras, acompanhadas de registro fotográfico no momento da fiscalização.
Com atesto da realização das obras pelo fiscal do contrato, são formalizados processos administrativos em que são juntadas as documentações pertinentes, a fim de comprovar a execução das etapas das obras e posterior encaminhamento para o pagamento às construtoras.
II.2. Item 9.3.1.1 do Acórdão 1213/2021-TCU-Plenáriolenário
O item 9.3.1.1 do Processo Acórdão 1.213/20201-TCU-Plenário determinou que a Codevasf definisse os critérios técnicos e os procedimentos que devem ser observados pela sua sede e pelas Superintendências Regionais (SR) para avaliar, comprovar e controlar o enquadramento das vias indicadas para intervenção aos padrões de projetos licitados por meio de pregões eletrônicos promovidos com vistas ao registro de preços de serviços de pavimentação de vias públicas situadas na área de atuação da companhia.
De acordo com o exposto no Voto do Exmo. Relator (peça 7, p. 5) , este ponto de controle deve ocorrer na ocasião do enquadramento da via ao projeto mediante a aplicação de critérios objetivos e de procedimento formal que explicite os fundamentos adotados, de forma que a demanda se ajuste perfeitamente ao objeto contratado.
A fim de cumprir tal medida, foi publicado o Ato 22/2021-PR da Presidência da Codevasf, de 9/7/2021, o qual traz critérios a serem utilizados quando da definição de quais ruas e estradas vicinais serão objeto de obras, sendo previsto o preenchimento do Formulário - Check-list de Enquadramento de Vias por técnicos da companhia, conforme descrito no parágrafo 38 do item II.1 deste relatório.
De acordo com conteúdo do check-list, a seleção das vias deve direcionar para aquelas com boas condições para tráfego leve, incluindo apenas soluções baseadas em serviços simples de engenharia, haja vista que vias e rodovias expressas ou de grande trafegabilidade demandam projetos e execuções de engenharia mais refinados e complexos, e a licitação do tipo SRP não poderia compreendê-los (vide peça 76, p. 2) .
O preenchimento do check-list é realizado pela equipe técnica da Codevasf, a partir de vistorias in loco nos municípios a serem beneficiados com as obras. Após essa etapa, a equipe preenche uma nota técnica com as sugestões de vias a serem pavimentadas, sendo apresentado um relatório fotográfico com a devida localização das vias sugeridas, e a encaminha para aprovação pelo setor de infraestrutura.
Em que pese a criação desses critérios e procedimentos para enquadramento das vias, conforme apresentado na peça 48, foram identificadas duas lacunas no processo, que estão detalhadas nos itens a seguir, que prejudicam o cumprimento do item 9.3.1.1 em sua plenitude. A primeira, mais grave, que impacta diretamente o cumprimento da determinação desta Corte, diz respeito à ausência de estudo de necessidade e de indicação técnica e economicamente mais vantajosa do tipo de revestimento a ser aplicado na realização de cada serviço de pavimentação.
A segunda se refere a uma oportunidade de melhoria e está relacionada à ausência da previsão formal da participação do ente municipal, beneficiário final das obras, e da análise do Plano Diretor Municipal, do Plano Municipal de Saneamento ou Plano de Mobilidade Urbana no processo de indicação e seleção das vias.
II.2.1. Ausência de estudo de necessidade da obra e de indicação técnica e economicamente mais vantajosa do tipo de revestimento a ser aplicado na realização de cada serviço de pavimentação
O Ato 22/2021-PR da Presidência da Codevasf apresentou lacuna relevante na definição de critérios e procedimentos a serem observados pela empresa para avaliar, comprovar e controlar o enquadramento das vias indicadas para intervenção aos padrões de projetos licitados, o que impede que o item 9.3.1.1 do Acórdão seja considerado cumprido, e que resulta em infração aos princípios da motivação, estabelecidos pelos arts. 2º, parágrafo único, incisos I e VIII, e 50, inciso III e § 1º, da Lei 9.784/1999, e da impessoalidade, disposto no art. 37, caput, da Constituição Federal (CF) de 1988 e no art. 31, caput, da Lei 13.303/2016, podendo contrariar o interesse público e os princípios da economicidade, eficiência e efetividade da aplicação dos recursos públicos, e o art. 42, inciso VII, alíneas 'a', 'd', 'e' e 'f' da Lei 13.303/2016 e o 12 da Lei 8.666/1993.
Essa lacuna refere-se ao enquadramento da via ao tipo de revestimento objeto do pregão e à ausência de estudo de necessidade da obra. Deve ser ressaltado que cada superintendência da Codevasf escolhe um conjunto de três a quatro tipos de revestimento para a realização dos pregões via SRP. Dessa forma, dentro de cada região geográfica de atuação das superintendências e da administração central existe uma ata de preço registrada para cada tipo de revestimento que pode ser contratada, conforme demonstrado no Apêndice C.
Conforme levantado e detalhado no decorrer deste item, as indicações para a realização de obra em um revestimento específico são feitas a partir de demandas de parlamentares ou de gestor/empregado público, sem qualquer fundamentação técnica explícita, havendo um direcionamento de recursos para uma determinada ata, dentre as disponíveis, e, por conseguinte, a uma determinada empresa para a sua execução.
Tal sistemática viola mandamentos básicos da impessoalidade e da isonomia estampados no art. 37, caput e inciso XXI, da CF/1988, podendo, inclusive, dar margem a direcionamentos indevidos de realização de obras e ocorrência de conluio entre empresas e agentes públicos e políticos.
Em que pese solicitado por meio do Ofício 5/2021-TCU/SeinfraCOM (peça 58) e do Ofício 1/156-TCU/SeinfraUrbana (TC Processo 036.369/2021-7, peça 4) , não foram apresentados pela Codevasf (Administração Central-Sede e Superintendências) critérios técnicos e análise econômica para a definição do tipo de pavimentação a ser aplicado em cada localidade objeto dos pregões. Destaca-se que o tipo de pavimento deve privilegiar, antes de tudo, a solução mais apropriada para cada caso, levando em conta a facilidade de obtenção de materiais em jazidas próximas, o tipo predominante dos pavimentos na região, o emprego de mão de obra local e custos de manutenção e restauração. 
Assim, a escolha quanto ao melhor tipo de pavimento para determinada via constitui uma decisão eminentemente técnica, que deve estar lastreada em fundamentos técnicos, os quais devem considerar, além dos aspectos acima mencionados, os impactos ambientais e no sistema de drenagem das vias, entre outros. A escolha a ser feita pela Codevasf, portanto, deve ser aquela mais apropriada para cada via a ser pavimentada, sendo indispensável a sua motivação, nos termos do art. 50, inciso III e § 1º, da Lei 9.784/1999.
A conformidade com o princípio da motivação torna-se ainda mais relevante diante de situações em que diferentes atas de registro de preço para serviços de pavimentação estão vigentes simultaneamente em cada região geográfica de atuação das superintendências da Codevasf e podem ser adotadas para a pavimentação da via, sendo o tipo de pavimento contratado a sua principal diferença. 
Em princípio, qualquer dos tipos de revestimentos majoritariamente escolhidos pela Codevasf para a realização dos pregões, quais sejam, paralelepípedo, bloco intertravado de concreto, concreto asfáltico usinado a quente (CBUQ) e pavimentação asfáltica dos tipos pavimento superficial simples (TSS) e duplo (TSD) , atenderiam aos objetivos do Programa Orçamentário 'Desenvolvimento Regional, Territorial e Urbano' (Programa 2217, estabelecido no Plano Plurianual 2020-2023, Lei 13.971/2019) , no qual as obras de pavimentação estão sendo executadas, que visa a ampliar a estruturação produtiva e urbana, e a provisão de serviços públicos para a redução das desigualdades socioeconômicas.
A jurisprudência do Tribunal vem se consolidando no sentido de que o gestor público age dentro de sua esfera de liberdade para escolher entre as alternativas que melhor atendam ao interesse público no caso concreto, sempre respeitando a legislação e os princípios que regem a Administração Pública. Assim é o enunciado do Acórdão 1614/2019-TCU-Plenário, relatado pela Ministra Ana Arraes.
Entretanto, nas obras analisadas, a Codevasf não vem demonstrando as justificativas técnicas para as alternativas de pavimentação escolhidas. Tais justificativas técnicas poderiam ser explicitadas por estudos das necessidades das vias e por análise comparativa das alternativas de pavimentações, incluindo os respectivos orçamentos e cronogramas, com a indicação técnica e circunstanciada da alternativa mais vantajosa, de forma a atender o interesse público e os princípios da economicidade, eficiência e efetividade da aplicação dos recursos públicos, ao art. 42, inciso VII, alíneas 'a', 'd', 'e' e 'f' da Lei 13.303/2016 e ao 12 da Lei 8.666/1993.
Cabe registrar o entendimento deste TCU consignado em enunciados de três julgados quanto à necessidade da exposição da motivação nos atos administrativos:
Acórdão 3239/2013-TCU-Plenário (rel. Min. Walton Alencar) 
'O administrador, no exercício do poder discricionário, está obrigado a consignar, de forma expressa e antecipada, a motivação do ato, inclusive os critérios utilizados, sob pena de nulidade.'
Acórdão 1147/2010-TCU-Plenário (rel. Min. Augusto Sherman) 
'Em consonância com a teoria dos motivos determinantes, a validade do ato praticado pelo agente público se vincula aos motivos indicados como seu fundamento, de tal modo que, se inexistentes ou falsos, implicam a sua nulidade e a responsabilização de quem deu causa.'
Acórdão 2826/2014-TCU-Plenário (rel. Min. Weder de Oliveira) 
'Os atos administrativos precisam ser motivados expressamente, para permitir ampla defesa dos envolvidos e correta compreensão dos fatos pelos órgãos de controle.'
Verificou-se, assim, a ausência de análises que justificassem a escolha do pavimento adotado em todas as obras ora analisadas, não tendo sido contemplados estudos técnicos que comprovassem qual seria a melhor solução técnica e economicamente viável para cada via. Além da já demonstrada infração aos princípios da motivação, estabelecido pelo art. 50, inciso III e § 1º, da Lei 9.784/1999, e da impessoalidade, disposto no art. 31, caput, da Lei 13.303/2016, a necessidade de avaliações técnicas prévias às contratações de obras e serviços de engenharia foi objeto de diversos processos nesta Corte, especialmente quanto a obras de construção, conservação e restauração de rodovias e vias públicas que, por semelhança, são aplicáveis ao presente caso, conforme destacado abaixo: 
Enunciado do Acórdão 53/2007-TCU-Plenário (rel. Min. Augusto Nardes) 
Ao elaborar projetos básicos e planilhas orçamentárias visando a realização de procedimentos licitatórios para a conservação e restauração de rodovias, a Administração deve desenvolver estudos prévios com a finalidade de escolher jazidas de brita e de areia, bem como usinas de asfalto, que se coloquem como a opção socioeconômica mais viável, notadamente no que diz respeito às distâncias médias de transporte.
Enunciados do Acórdão 2980/2015-TCU-Plenário (rel. Min. Ana Arraes) e do Acórdão 269/2014-TCU-Plenário (rel. Min. Benjamin Zymler) 
Nas obras de implantação e pavimentação rodoviária, o estudo das ocorrências de materiais para pavimentação (cascalheiras, areais e pedreiras) é elemento essencial para se estimar o valor da contratação e deve ser exigido, inclusive, para os anteprojetos de engenharia.
c) Acórdão 4078/2020-TCU-Plenário (rel. Min. Augusto Sherman) 
9.4. dar ciência à (...) sobre a necessidade de elaboração de Estudos de Viabilidade Técnica, Econômica e Ambiental anterior aos projetos, com vistas à promoção de estudos que avaliem as alternativas para a intervenção, bem como promovam a análise dos custos de implantação e operação, favorecendo a melhor alocação dos recursos públicos, nos termos do art. 6º, inciso IX, e art. 12 da Lei 8.666/1993.
Destaque-se que, em que pese o caráter diferenciado da modelagem das contratações das obras de pavimentação ora em exame, com a utilização de SRP´s, em que os levantamentos técnicos e projetos executivos são elaborados em etapa posterior ao do processo de contratação, isto não afasta a exigência nem a importância da realização de estudos técnicos que comprovem qual seria a melhor solução técnica e economicamente viável para cada obra, pois as premissas levadas em consideração são as mesmas, tratando-se de etapa de concepção do serviço de engenharia, conforme dispôs o art. 42, inciso VII, alíneas 'a', 'd', 'e' e 'f' da Lei 13.303/2016 e o 12 da Lei 8.666/1993.
A necessidade de apresentação da solução referencial adotada para a base do pavimento, sob aspectos técnico e econômico, também foi abordada no Acórdão 2453/2014-TCU-Plenário (rel. Min. Raimundo Carreiro) , quando da análise de licitação que teve por objeto a elaboração de projetos executivos de engenharia, estudos ambientais, supervisão de obras e execução das obras de implantação e pavimentação de trecho rodoviário,  que, também por identidade de premissas, aplica-se aos casos tratados nestes autos. 
Ademais, a Lei 13.303/2016, em seu art. 42, quando trata de licitação de contratação de obras e serviços por empresas públicas, determina que o anteprojeto de engenharia deve conter alguns elementos mínimos necessários e fundamentais à elaboração do projeto básico e posterior projeto executivo, dos quais pode-se destacar: demonstração e justificativa do programa de necessidades, visão global dos investimentos e definições relacionadas ao nível de serviço desejado; parâmetros de adequação ao interesse público, à economia na utilização, à facilidade na execução, aos impactos ambientais e à acessibilidade; e projetos anteriores ou estudos preliminares que embasaram a concepção adotada.
Note-se que, apesar de o art. 42 da Lei 13.303/2016 ser exigido como condição para a realização do pregão, e que este já ocorreu (em modalidade validada pelo TCU) , não deixa de ser condição para a efetivação da contratação dos serviços. Essas avaliações que deveriam ser executadas nessa etapa procedimental, no presente caso, foram apenas diferidas, mas não dispensadas, conforme determinação do Acórdão 1213/2021-TCU-Plenáriolenário.
Na Declaração de Voto do Exmo. Min. Benjamin Zymler (peça 4) proferida no âmbito do Acórdão 1213/2021-TCU-Plenáriolenário a preocupação quanto à escolha da alternativa de pavimentação mais vantajosa ao interesse público também foi destacada, conforme trecho abaixo, cabendo à administração fundamentar técnica e economicamente a sua escolha caso a caso:
37. Outra ponderação que trago ao relator refere-se à possível escolha de alternativas de pavimentação que são inadequadas, inviáveis ou mais onerosas. Cito como exemplo os diversos certames licitatórios que preveem a pavimentação em paralelepípedo granítico. A depender da localidade da obra, pode inexistir fornecedor para tal insumo nas imediações, encarecendo demasiadamente os serviços pelas distâncias de transporte do referido material. Assim, outras alternativas de pavimentação seriam mais adequadas, tais como o uso de CBUQ (concreto betuminoso usinado à quente) , de blocos intertravados de concreto ou o emprego do TSS (tratamento superficial simples) ou TSD (tratamento superficial duplo) .
Igualmente, não foram identificados no Check-List de Enquadramento de Vias critérios e/ou exigência de estudos que sopesassem a necessidade das obras por localidade indicada, ou estabelecessem níveis de priorização a depender do estado atual das vias. Apesar dos notórios e conhecidos problemas de pavimentação em municípios, principalmente fora dos eixos das capitais, e da restrição orçamentária acometida atualmente pelo país, foram verificadas vias aparentemente em bom estado de conservação que serão ou estão sendo objeto das obras. 
Como exemplo, seguem abaixo algumas fotos colhidas no Check-List de Enquadramento de Vias, levantado pela 3ª Superintendência Regional (SR) , de locais que serão objeto de recapeamento em CBUQ no município de Belém do São Francisco/PE (20.729 habitantes) - peça 81, p. 7-8 e 15-24:
Rua Antônio de Sá - Belém do São Francisco/PE
Avenida João Clementino - Belém do São Francisco/PE
Avenida Coronel Caribé - Belém do São Francisco/PE
Rua Coronel Pedro da Luz - Belém do São Francisco/PE
Também foram observadas fotos nos relatórios de execução da 6ª SR nas quais há indícios de realização de obras de pavimentação em vias aparentemente em bom estado de conservação (peças 82 e 83) , como exemplificado abaixo (peça 83, p. 3) :
Fotos de antes e durante as obras na Praça Sete de Setembro no Município de Itaetê/BA (16.000 habitantes) 
Nesses casos há de se ressaltar que, além de aparentemente os revestimentos pré-existentes estarem atendendo a mobilidade da população, não havendo necessidade urgente na realização da intervenção, as obras da Codevasf não preveem realização de drenagem e, nesses casos, há um risco relacionado ao escoamento das águas pluviais nessas vias. O revestimento em paralelepípedos, além de facilitar a dispersão do calor, permite a permeabilização do solo através dos espaços que ficam entre os blocos, diminuindo a vazão de água de chuva para os rios e mananciais e reduzindo o risco de enchentes e alagamentos (peça 77, p. 2) . Essas ocorrências fundamentam ainda mais a realização de análise da necessidade e viabilidade técnica das soluções pretendidas.
Em respostas a questionamentos quanto à realização de análise técnica e econômica para a definição das vias a serem pavimentadas, a Chefe da Unidade de Estudos e Projetos e a Gerente Regional de Infraestrutura da 5ª SR responderam por meio da Nota Técnica 3/21 que (peça 77, p. 1) :
Sem querer afasta-se da responsabilidade em participação no processo, informa-se nesta oportunidade que a escolha não cabe exclusivamente a equipe técnica. O tipo de pavimento escolhido é resultado de demanda externa (parlamentar, município) . A partir desta demanda galgada na necessidade publica alegada pelo representante da população beneficiaria é que a administração da Codevasf, equipe técnica e superintendência, avalia a oportunidade e conveniência administrativa somada a possibilidade técnica, estando justificada no processo licitatório.
Após novo questionamento a respeito da seleção das vias a serem objeto de obras, os gestores da 5ª SR, comunicaram que (peça 78, p. 2) :
Quanto à definição de aplicação de recursos, posteriormente, a Superintendência Regional e a Assessoria dos parlamentares realizam reunião e acertam a definição da localidade a ser atendida.
Resposta similar foi recebida pelo Gerente Regional de Infraestrutura da 2ª SR quando questionado acerca do critério adotado para a escolha do tipo de pavimentação (peça 80, p. 7) :
É sabido que todo pavimento quando bem executado e dimensionado oferece bom desempenho. Entretanto, a disponibilidade de matéria prima é um fator considerável na sua escolha. Na tentativa de atender às condições existentes em diversos locais, bem como às sugestões dos responsáveis pela indicação orçamentária, os quais, em tese, conhecem as demandas das localidades, adotamos 3 tipos de materiais para a execução de pavimentos: asfalto (com tratamento superficial duplo) , paralelepípedo e bloco intertravado de concreto.
A fim compreender melhor o nível de influência e direcionamento dos parlamentares nas escolhas das vias e tipos de revestimento a serem aplicados, foram solicitados os ofícios encaminhados por eles à Codevasf após as transferências de emendas parlamentares para a companhia, conforme descrito no item II.1 acima. 
Em resposta, foram obtidos diversos ofícios nos quais se verificou que, além da indicação do município que deverá receber a interferência, há inúmeros casos em que os parlamentares definem, sem qualquer fundamentação expressa, quais vias serão pavimentadas, o tipo de revestimento a ser utilizado e até a empresa e/ou contrato/pregão específico que deve ser utilizado para executar a obra. Os ofícios recebidos foram agrupados na peça 84.
Estes pedidos vêm sendo atendidos pela Codevasf, a qual também não forneceu a esta equipe documentos técnicos com algum tipo de análise ou aprovação dessas indicações. Foram fornecidas apenas fichas de enquadramento (check-list) , entretanto estas não contemplam um estudo de necessidade da obra e de indicação técnica e economicamente mais vantajosa do tipo de revestimento a ser aplicado. 
Cabe salientar que, conforme já exposto neste relatório, cada unidade da Codevasf escolhe um conjunto de três a quatro tipos de revestimento para a realização dos pregões via SRP. Dessa forma, dentro de cada região geográfica de atuação das superintendências e administração central, existe uma ata de preço registrada para cada tipo de revestimento que pode ser contratada.
Assim, quando há a indicação do parlamentar ou do empregado público para a realização de obra em um revestimento específico, sem qualquer fundamentação expressa, indiretamente está se direcionando recursos para uma determinada ata e, por conseguinte, a uma determinada empresa para a sua execução.
Tal sistemática viola mandamentos básicos da motivação estabelecidos pelo art. 50, inciso III e § 1º, da Lei 9.784/1999, e da impessoalidade e da isonomia estampados no art. 37, caput e inciso XXI, da CF/1988, podendo, inclusive, dar margem a direcionamentos indevidos de realização obras e ocorrência de conluio entre empresas e agentes públicos e políticos.
A ausência de justificativa técnica para a escolha entre esses contratos, assim, abre espaço para o direcionamento da contratação da obra de forma arbitrária, o que infringe também o princípio da impessoalidade requerido pelo art. 31, caput, da Lei 13.303/2016.
Há de se mencionar também o princípio da legalidade estrita, o qual determina que o agente público só pode fazer aquilo que está autorizado em lei. E não há autorização legal ou constitucional para que o agente da Codevasf recepcione a orientação do agente político quanto ao tipo de revestimento a ser adotado como se tal orientação tivesse força cogente.
Ao escolher o tipo de revestimento sem fundamentação técnica e, com isso, direcionar a contratação para um dos contratos vigentes de maneira arbitrária, o gestor responsável poderá responder por infração à norma legal, sendo-lhe aplicáveis as sanções previstas nos artigos 57 a 61 da Lei 8.443/1992.
Ante o exposto, constata-se que a determinação contida no item 9.3.1.1 do Acórdão 1213/2021-TCU-Plenáriolenário não foi cumprida em sua plenitude. Os critérios e procedimentos instituídos pela Codevasf até o momento não permitem o devido enquadramento das vias a diferentes contratos de pavimentação vigentes e aplicáveis a sua área geográfica, diferenciados principalmente pelo tipo de pavimento a ser executado. Essa relevante lacuna em seus critérios e procedimentos resulta em infração aos princípios da motivação, estabelecido pelos arts. 2º, parágrafo único, incisos I e VIII, e 50, inciso III e § 1º, da Lei 9.784/1999, e da impessoalidade, estampado no art. 37, caput e inciso XXI, da CF/1988, e no art. 31, caput, da Lei 13.303/2016.
De acordo com a jurisprudência desta Corte contida no Acórdão 476/2016-TCU-Plenário (rel. Min. Marcos Bemquerer) , as determinações expedidas pelo TCU possuem força cogente, de modo que, no caso de dúvidas ou inconformismo, deve o gestor apresentar, tempestivamente, os recursos cabíveis, não lhe sendo permitido optar por cumprir a determinação de forma parcial, sob pena de incorrer na multa prevista no art. 58, inciso IV, da Lei 8.443/1992.
Cabe também registrar os especialmente relevantes Acórdão 1941/2019-TCU-Plenário (rel. Min. Augusto Nardes) e 2.028/2020-TCU-Plenário (rel. Min. Augusto Sherman) , que dispõem:
Para fins do exercício do poder sancionatório do TCU, pode ser tipificado como erro grosseiro (art. 28 do Decreto-lei 4.657/1942 - Lindb) o descumprimento, sem a devida motivação, de determinação expedida pelo TCU, pois tal conduta revela grave inobservância do dever de cuidado, o que configura culpa grave.
No que tange à responsabilização pelo descumprimento de determinação do TCU, aponta-se o Sr. Marcelo Andrade Moreira Pinto (CPF XXX.261.025-XX) , Diretor-Presidente da Codevasf, a quem, como signatário do Ato 22/2021-PR e gestor e mais alto representante da Codevasf, conforme dispõe o art. 52, incisos I e II, do Regimento Interno da Companhia (peça 149, p. 30-31) , caberia estabelecer critérios e procedimentos completos e suficientes para o devido enquadramento das vias objeto das obras de pavimentação, a fim de atender a deliberação desta Corte.
Assim, propor-se-á à consideração superior, em consonância com a jurisprudência deste TCU (a exemplo dos Acórdão 18928/2021-TCU-Segunda Câmara, rel. Min. Vital do Rêgo; e 923/2021-TCU-Plenário, rel. Min. Raimundo Carreiro) , a realização de audiência, fundamentada no art. 250, inciso IV, do Regimento Interno do TCU (RITCU) , c/c o art. 43, inciso II, da Lei 8.443/1992, para que o Sr. Marcelo Andrade Moreira Pinto (CPF XXX.261.025-XX) se manifeste, no prazo de quinze dias, a contar do recebimento da notificação deste TCU, ante o não cumprimento da determinação proferida no item 9.3.1.1 do Acórdão 1213/2021-TCU-Plenáriolenário, haja vista que os critérios e procedimentos elaborados pela Codevasf não dispõem da explicitação dos motivos que levam à escolha do tipo de pavimento, nem a expõem individualmente a necessidade das obras, infringindo os princípios da motivação, estabelecido pelos arts. 2º, parágrafo único, incisos I e VIII, e 50, inciso III e § 1º, da Lei 9.784/1999, e da impessoalidade, disposto no art. 37, caput, da CF de 1988 e no art. 31, caput, da Lei 13.303/2016, contrariando o interesse público e os princípios da economicidade, eficiência e efetividade da aplicação dos recursos públicos; e violando os arts. 42, inciso VII, alíneas 'a', 'd', 'e' e 'f' da Lei 13.303/2016 e 12 da Lei 8.666/1993.
Ademais, considerando a excepcionalidade das circunstâncias, e em razão de ser visualizado que pode gerar benefícios imediatos à execução das atas de registro de preço em andamento, podendo mitigar os riscos ligados à regularidade dessa execução, entende-se cabível, desde já, dar ciência à Codevasf, com fundamento no art. 9º, inciso II, da Resolução-TCU 315/2020, que a ausência de justificativas técnicas, critérios e procedimentos para avaliar, comprovar e controlar o enquadramento das vias indicadas para intervenção aos padrões de projetos licitados, inclusive quanto ao estudo de necessidade da obra e ao tipo de pavimento a ser escolhido, resulta em infração aos princípios da motivação, estabelecido pelos arts. 2º, parágrafo único, incisos I e VIII, e 50, inciso III e § 1º, da Lei 9.784/1999; da impessoalidade, da economicidade e eficiência na aplicação dos recursos públicos, dispostos no art. 31, caput, da Lei 13.303/2016; podendo contrariar o interesse público (Lei 13.303/2016, art. 42, inciso VII, alíneas 'a', 'd', 'e' e 'f'; e 12 da Lei 8.666/1993) e a jurisprudência do TCU; bem assim não atende ao comando do item 9.3.1.1 do Acórdão 1213/2021-TCU-Plenáriolenário, podendo resultar, inclusive, na nulidade dos contratos firmados, caso caracterizado vício insanável. 
II.2.2. Ausência de previsão formal da participação do ente municipal e da análise do Plano Diretor Municipal, do Plano Municipal de Saneamento ou do Plano de Mobilidade Urbana no processo de indicação das vias
Apesar de informado em reuniões com representantes da Codevasf que a definição das vias públicas para a realização das obras de pavimentação seria elaborada em parceria com as prefeituras municipais/secretarias municipais de obras, não está prevista no Ato 22/2021-PR da Presidência da companhia, nem foi demonstrada em normativos internos, a consulta do ente municipal ou a incitação da participação do ente municipal nessa definição. Ademais, não restou evidenciada, nos processos de pavimentação analisados, a utilização do Plano Diretor Municipal, do Plano Municipal de Saneamento ou do Plano de Mobilidade Urbana, quando existentes, nessa indicação. 
Tais procedimentos visam a compatibilizar as obras de pavimentação com planos de desenvolvimento e expansão das cidades, e a diminuir o risco quanto a possíveis desperdícios de recursos públicos, haja vista a possibilidade de realização de obras em vias que, em futuro próximo, venham a ser impactadas por outras obras municipais, tais como de saneamento urbano ou de implantação de tubulações aterradas.
A Codevasf publicou o Ato 22/2021-PR, de 9/7/2021, da Presidência da companhia, o qual traz critérios a serem utilizados quando da definição das ruas e estradas vicinais que serão objeto de obras, sendo previsto o preenchimento do Formulário - Check-list de Enquadramento de Vias por técnicos da companhia (peça 48) .
De acordo com conteúdo do check-list, a seleção das vias deve direcionar a pavimentação para aquelas com boas condições para tráfego leve, incluindo apenas soluções baseadas em serviços simples de engenharia, haja vista que vias e rodovias expressas ou de grande trafegabilidade demandam projetos e execuções de engenharia mais refinados e complexos, e a licitação do tipo sistema de registro de preços (SRP) não poderia compreendê-los (vide peça 76, p. 2) .
O preenchimento do check-list é realizado pela equipe técnica da Codevasf, a partir de vistorias in loco nos municípios a serem contemplados, sendo indicadas as vias que poderão sofrer interferências. Todavia, neste documento não há a previsão formal da participação do ente municipal nessa definição. Ademais, não restou evidenciada a utilização do Plano Diretor Municipal, do Plano Municipal de Saneamento ou do Plano de Mobilidade Urbana, quando existentes, nessa indicação.
O plano diretor, obrigatório para cidades com mais de vinte mil habitantes, é o principal projeto urbanístico de um município, e o artigo 182, § 1º, da Constituição Brasileira o coloca na elevada posição de 'instrumento básico da política de desenvolvimento e expansão urbana'. Este importante instrumento de política urbana tem como diretrizes, dentre outras, o planejamento do desenvolvimento das cidades, da distribuição espacial da população e das atividades econômicas do município e do território sob sua área de influência, de modo a evitar e corrigir as distorções do crescimento urbano e seus efeitos negativos sobre o meio ambiente, garantindo uma adequada ordenação e controle do uso do solo e infraestrutura urbana (Lei 10.257, art. 2º, incisos I, IV e VI) .
Assim, a análise desse plano e, adicionalmente, dos detalhamentos contidos nos demais planos de saneamento e mobilidade urbana, quando da definição das obras de pavimentação de vias públicas, é de suma importância para direcionar as obras de acordo com planos de desenvolvimento e expansão das cidades, indicando que as obras e demais interferências estão em consonância com as normas de controle do uso e ocupação do solo e projetos urbanísticos dos municípios. 
Outrossim, além de minimizar o risco de realização de obras em áreas não prioritárias ou incongruentes com o plano diretor municipal, essas análises, em conjunto com a participação formal dos entes municipais, beneficiários finais das obras, podem evitar que, em futuro próximo, as vias recém-pavimentadas sejam impactadas com obras de saneamento urbano ou implantação de tubulações aterradas, por exemplo.
A importância da consulta ao ente municipal e aos seus planos diretores na definição dos logradouros que receberão as obras foi constatada, inclusive, pela 5ª Superintendência Regional da Codevasf (SR) , que confirmou já terem ocorrido problemas de continuidade de obras, 'visto que após iniciado ou durante a execução, o município paralelamente executava a obra de instalação de tubulação, tumultuando todo o canteiro' (peça 77, p. 2) .
Ademais, destaca-se que o próprio manual da Ação Orçamentária 1D73-Apoio à Política Nacional de Desenvolvimento Urbano Voltado à Implantação e Qualificação Viária, cujos recursos vêm sendo utilizados para a execução das obras de pavimentação, exige a conformidade das propostas com o Plano Diretor Municipal, o Plano de Mobilidade Urbana e os demais planos locais existentes (peça 111, p. 3) .
Nada obstante, uma vez que a participação do ente municipal e a análise dos respectivos planos diretores correspondem a uma oportunidade de melhoria nos procedimentos para indicação das vias a serem objeto  de obras de pavimentação, cujo objetivo é de assegurar que estas estejam em consonância com planos de desenvolvimento e expansão das cidades, visando também à mitigação do risco quanto a possíveis desperdícios de recursos públicos, considera-se que estas lacunas, apesar de relevantes, não impactam diretamente a análise de cumprimento do item 9.3.1.1 do Acórdão 1213/2021-TCU-Plenáriolenário. 
Sendo assim, neste caso, nos termos do art. 14 da Resolução-TCU 315/2020 e do item 10 da Portaria-Segecex 12/2020, foi criado o excerto deste item em instrução separada (peça 144) a fim de realizar diligência à Codevasf, para que a Companhia apresente seus comentários, se assim desejar, quanto à seguinte proposta de recomendação: 
a) Recomendar à Codevasf, com fundamento no art. 250, inciso III, do RITCU e no art. 11 da Resolução-TCU 315/2020, que avalie a conveniência e oportunidade de incluir o pronunciamento do ente municipal no processo de seleção de propostas de qualificação viária, de forma a corroborar que as vias municipais selecionadas carecem de serviço de pavimentação e estão em conformidade com a política de desenvolvimento e expansão urbana local, estando em consonância com o Plano Diretor Municipal, o Plano Municipal de Saneamento ou o Plano de Mobilidade Urbana de cada localidade, e com os incisos I, IV e VI, do art. 2º da Lei 10.257/2001, e não possuem previsão no médio prazo de sofrerem interferências de outras obras.
A referida diligência foi realizada consoante as peças 144-147, e a manifestação a ser encaminhada pela Codevasf será analisada em momento futuro, nestes autos, com o fito de incrementar a eficiência processual.
II.3. Itens 9.3.1.2 e 9.3.1.4 do Acórdão 1213/2021-TCU-Plenáriolenário
O item 9.3.1.2 do Acórdão 1213/2021-TCU-Plenáriolenário determinou que a Codevasf formalizasse os procedimentos e controles a serem adotados por suas unidades na realização dos ajustes dos projetos executivos das vias objeto de intervenção às bases estabelecidas nos projetos padrões - os quais, como descrito no item acima, devem ser direcionados para soluções baseadas em serviços simples de engenharia -, com objetivo de assegurar a integral compatibilidade dos serviços demandados com os contratados em termos de qualidade e quantidades.
Em resposta ao Ofício 6/2021-TCU/SeinfraCOM, de 26/10/2021, a companhia informou que possui o Manual de Contratos da Codevasf (peça 122, p. 5-63) , que tem como finalidades: estabelecer os procedimentos referentes à formalização, celebração, gestão, fiscalização, aplicação de penalidades e recebimento do objeto dos contratos firmados pela Codevasf, conforme estabelece o art. 40, incisos VI a IX, da Lei 13.303/2016; e definir as atribuições dos agentes envolvidos no processo contratual.
Assim, no que tange aos contratos analisados, e considerando o disposto no Manual de Contratos (peça 122, p. 19-28) , a análise da compatibilidade dos projetos executivos em relação aos critérios de enquadramento das vias e aos aspectos qualitativos e quantitativos definidos nos processos de contratação cabe aos gestores e fiscais dos contratos. Esses são ligados à Área de Desenvolvimento Integrado e Infraestrutura (Gerência de Estudos e Projetos - AD/GEP e Gerência de Concessões - AD/GCO) , e nas Superintendências Regionais, às Gerências de Desenvolvimento Regional (GRD) ou Gerências Técnicas Regionais (GTR) . Os responsáveis pelas análises e aprovações dos projetos executivos formalizam suas conclusões por meio de notas técnicas, conforme exemplos dispostos na peça 98, p. 2, 4 e 6-8.
A exigência da análise e aprovação dos projetos executivos também foi mencionada no Ato 22/2021-PR da Presidência da Companhia, inserido na peça 48, p. 7, sendo destacado que:
Quando da elaboração do Projeto Executivo, seja pela Codevasf ou pela Contratada, as informações descritas no Formulário - Checklist de Enquadramento de Vias devem ser utilizadas para assegurar a compatibilidade dos serviços demandados com os contratados e garantir padrões de qualidade e quantidade das obras.
Caso o Projeto Executivo aponte a necessidade de realização de intervenções fora do padrão de especificações contidas no projeto licitado, não identificadas no momento da vistoria e preenchimento do Formulário - Checklist de Enquadramento de Vias, como por exemplo, escavações em rochas, drenagem profunda, dentre outras, a via indicada deverá ser substituída por outra que se enquadre aos critérios técnicos estabelecidos no item 3.1. Um novo Formulário - Checklist de Enquadramento de Vias deverá ser preenchido contendo tais informações.
Dessa forma, no que tange à formalização de procedimentos e controles, observa-se que a Codevasf possui normativo detalhado a respeito, com a diagramação do processo de formalização, fiscalização e gestão dos contratos, com as devidas cadeias de atribuições e responsabilizações. Assim, considera-se que o item 9.3.1.2 do Acórdão 1213/2021-TCU-Plenáriolenário foi cumprido pela Companhia.
Complementarmente, no item 9.3.1.4 do julgado supramencionado, foi determinado que a Companhia implementasse, dentro da sua estrutura organizacional, as providências determinadas nos seus subitens 9.3.1.1, 9.3.1.2 e 9.3.1.3. O item 9.3.1.1 diz respeito ao estabelecimento de critérios e procedimentos de enquadramento das vias a serem objeto de obras de pavimentação.
Já o item 9.3.1.2, conforme acima mencionado, está relacionado à formalização de procedimentos e controles de modo a assegurar que as vias objeto das obras estejam enquadradas dentro dos critérios estabelecidos e que seus projetos executivos e, por conseguinte, suas execuções restem compatíveis com os serviços contratados em termos de qualidade e quantidades. 
Por fim, o item 9.3.1.3 exigiu que a Codevasf instituísse uma sistemática de cotação de preço no mercado local, previamente à emissão de ordens de serviço, para cada um dos certames licitatórios listados no Apêndice C deste relatório que incluam serviços de pavimentação com paralelepípedo. Este ponto de controle está analisado separadamente no item II.4.
Dessa forma, neste tópico, além de analisar o cumprimento pela Codevasf quanto à formalização de procedimentos e controles, buscou-se verificar a implementação destes pelas unidades da companhia, a fim de assegurar e atestar a compatibilidade dos projetos executivos e, consequentemente, das obras decorrentes, em relação aos critérios de enquadramento das vias e aos aspectos qualitativos e quantitativos definidos nos processos de contratação.
Conforme já apresentado no item II.1, após definidas as vias a serem pavimentadas, as informações quanto às suas localizações são repassadas para as empresas contratadas, que devem elaborar os projetos executivos das obras, realizando ajustes e adequações conforme as especificidades locais, mas seguindo o detalhamento definido nos contratos firmados com as construtoras, nas especificações técnicas contidas nos editais dos pregões, nas planilhas orçamentárias contratadas, estando também condizentes com os critérios de enquadramento estabelecidos no Ato 22/2021-PR da Presidência da Companhia.
A formalização e a implementação de controles e procedimentos destacados nos itens 9.3.1.1 e 9.3.1.2 do referido Acórdão visam, assim, que a companhia analise e aprove efetivamente os ajustes e adequações realizados pelas contratadas nos projetos executivos antes do início das obras.
Conforme detalhado no subitem abaixo, foram verificadas diversas falhas na implementação dos procedimentos e controles que deveriam ser adotados pelas unidades da Codevasf de modo a assegurar a integral compatibilidade dos serviços contratados em relação aos critérios de enquadramento das vias e aos aspectos qualitativos e quantitativos definidos nos processos de contratação.
II.3.1. Falhas na implementação dos procedimentos e controles que deveriam ser adotados pelas unidades da Codevasf
Não implementação do processo de enquadramento das vias em Unidades da Codevasf
Foi constatado que a 5ª e a 6ª Superintendências Regionais (SR) da Codevasf não vinham selecionando as vias para fins de execução das obras de pavimentação tendo como base os critérios estabelecidos no Ato 22/2021-PR da Presidência da Companhia.
Reforça-se que o referido ato normativo foi instituído após determinação do TCU contida no Acórdão 1213/2021-TCU-Plenário, tendo criado um rol de critérios para o enquadramento das vias para obras de pavimentação. Dentre esses critérios, cabe repisar, foi estipulado que a via deverá ser de utilização local, já consolidada, ou seja, apresentar boas condições de trafegabilidade para tráfego leve (trânsito de pedestres, veículos de passeio e veículos comerciais leves) , não sendo permitido o enquadramento caso a via necessite de estudos de tráfego, estudos de cargas, ensaios geotécnicos ou quaisquer outros estudos técnicos prévios ao início dos serviços, bem como necessidade de execução de drenagem profunda. A adequação quanto a esses critérios deveria ser formalizada por meio do preenchimento do Check-List de Enquadramento das Vias (conforme peça 48, p. 8-11) .
Apesar da solicitação realizada por meio dos Ofícios 5 e 14/2021-TCU/SeinfraCOM (peças 58 e 67) , não foram obtidas evidências de que a 5ª e 6ª SR estavam utilizando o Check-List de Enquadramento de Vias para a indicação das obras de pavimentação, conforme determinou o Ato 22/2021-PR da Presidência da Codevasf. 
Após solicitadas as fichas de enquadramento, o Chefe da Unidade de Implantação de Projetos, o Chefe de Gabinete e a Gerente Regional de Infraestrutura da 5ª SR deram a entender que sequer conheciam o check-list, conforme trecho encaminhado em Nota Técnica de 22/11/2021 (peça 79, p. 2) :
A Codevasf não dispõe de um formulário próprio com Check List para enquadramento de vias a serem pavimentadas; esta análise é feita através do Estudo Técnico Preliminar - ETP (anexo 1) , documento que integra o Edital. O Estudo Técnico Preliminar no seu Item 8.0 - Síntese da Solução, estabelece oito condicionantes para o enquadramento das vias a serem pavimentadas e a fiscalização/coordenação do instrumento se utiliza destas exigências técnicas para avaliar se o logradouro proposto pode ou não ser pavimentado.
Apesar de o Anexo 1 do Estudo Técnico Preliminar mencionado pelos gestores da 5ª SR apresentar aspectos semelhantes ao check-list, há algumas divergências relevantes, como a exigência de que as ruas não deverão ter nenhum tipo de pavimentação prévia (peça 97, p. 3) . Além disso, registre-se novamente que, após solicitados por meio dos ofícios de requisição referenciados, não foram encaminhados quaisquer registros das análises das condicionantes para o enquadramento, conforme disposto no ato normativo instituído em decorrência do item 9.3.1.1 do Acórdão 1213/2021-TCU-Plenáriolenário, das vias objeto das obras em andamento advindas dos pregões da 5ª SR listados no Apêndice C deste relatório.
Posteriormente, em novo encaminhamento de informações, a 5ª SR confirmou que não vinha elaborando o check-list até recentemente, e informou, por meio da Nota Técnica 6/2021, de 22/11/2021, que (peça 78, p. 2) :
A 5ª Superintendência recebeu através de e-mail, no mês de julho do corrente ano, o Procedimento - Enquadramento de Vias para Obras de Pavimentação, documento que foi homologado Ato nº 22/2021-PR, de 9/7/2021, e já está se enquadrando a nova metodologia.
Já o Gerente Regional da 6ª SR informou que (peça 95, p. 1) :
A equipe de fiscalização das obras de pavimentação da 6ª SR teve ciência do procedimento de enquadramento de vias, aprovado em decorrência do Acórdão 1213/2021-TCU-Plenário, por meio da CI nº 093/2021 de 13 de julho de 2021, que deu conhecimento do ATO nº 022/2021-PR. No entanto, as ruas de alguns municípios já haviam sido analisadas e liberadas para execução antes de tal conhecimento, sendo o caso de tais municípios: - Campo Formoso - Contrato 6.128.00/2020 (Pregão 04/2020) ; - Ipirá, Iaçu, Adustina, Fátima e Teofilândia - Contrato 6.448.00/2020 (Pregão 18/2020) ; - Planaltino, Itaetê e Entre Rios - Contrato 6.451.00/2020 (Pregão 28/2020) .
Dentre os contratos mencionados na resposta da gerência da 6ª SR, apenas o 6.128.00/2020 teve sua ordem de serviço emitida no exercício de 2020, e encontra-se em situação paralisada desde 8/7/2021, não tendo havido, de fato, possibilidade de ter sido utilizado o check-list (peça 96, p. 5) . 
Conforme consulta ao sistema coorporativo da Codevasf, verificou-se que a data do lançamento da ordem de serviço do Contrato 6.448.00/2020 (12/7/2021) foi posterior à data da publicação do Ato 22/2021-PR da Presidência da Codevasf (9/7/2021) , mas muito próxima à data do referido ato da presidência (três dias apenas) . Considerando que a ordem de serviço em si não provoca o imediato início das obras, haja vista a etapa ainda a ser cumprida de visita ao município e definição das vias que receberão as intervenções, e este curto espaço de tempo, é razoável afirmar que havia tempo hábil para que as equipes técnicas que iriam fazer o levantamento e seleção das vias nas localidades indicadas se adequassem ao ato da presidência da companhia, e utilizassem o check-list de enquadramento das vias. O mesmo ocorre com o Contrato 6.451.00/2020, cuja data de emissão da ordem de serviço foi em 14/6/2021 (vide peça 96, p. 1-4) . 
Cabe ressaltar, ainda, que além dos Contratos 6.448.00/2020, 6.451.00/2020 e 6.128.00/200, há os Contratos 6.434.00/2020 (Pregão 21/2020) e 6.450.00/2020 (Pregão 23/2020) , que estão em execução sob a responsabilidade da 6ª SR e cujas fichas de enquadramento das vias correspondentes não foram encaminhadas ao TCU, apesar de requisitadas.
Assim, os indícios aqui levantados apontam que a 5ª e a 6ª Superintendências Regionais (SR) da Codevasf não vinham selecionando as vias para fins de execução das obras de pavimentação tendo como base os critérios estabelecidos no Ato 22/2021-PR da Presidência da Companhia, não sendo utilizado o Check-List de Enquadramento de Vias.
Falhas na compatibilização dos serviços contratados em relação aos critérios de enquadramento das vias e aos aspectos qualitativos e quantitativos definidos nos processos de contratação
O projeto básico e estudos prévios apresentados, que serão base para a elaboração do projeto executivo, e, consequentemente, para a execução das obras decorrentes do Pregão SRP 25/2020 da Sede da Codevasf, apresentaram aspectos incompatíveis com os critérios adotados para o enquadramento das vias e conflitantes com os parâmetros estabelecidos no Termo de Referência (TR) do pregão. Destaca-se que, quando da fase de execução desta inspeção, o projeto executivo das obras decorrentes do mencionado pregão estava sendo elaborado pela construtora contratada nos moldes definidos no projeto básico e estudos prévios apresentados.
Ainda, foram observados pareceres técnicos de análises de projetos executivos favoráveis a suas aprovações, mesmo restando identificada a necessidade de execução de drenagem profunda nas vias e outros aspectos incongruentes aos critérios estabelecidos no Ato 22/2021-PR da Presidência da Companhia (peça 48) .
O Pregão SRP 25/2020 da Sede da Codevasf seguiu a mesma sistemática dos demais pregões, sem detalhamento técnico normalmente exigido. No entanto, ao contrário dos demais, este possuía localidade definida, sendo dividido em dois lotes para a execução de serviço de pavimentação em Concreto Asfáltico Usinado a Quente (CAUQ) nas vias do Distrito Federal, na área de atuação da Codevasf (peça 93, p. 7) :
Conforme excerto a seguir extraído do termo de referência do PE SRP 25/2020, o texto descreve que a pavimentação asfáltica possui dimensões fixas em toda a via e uma espessura média de CBUQ de 3 cm (peça 93, p. 12) .
Assim, inicialmente, havia o entendimento de que essa obra seria em vias de baixo tráfego de acesso a escolas, com espessura de camada de rolamento de 3 cm, conforme texto do TR. Dessa maneira, essa pavimentação poderia ser 'configurada' como uma obra de engenharia simples e de baixa complexidade. 
Todavia, a Codevasf, após solicitação realizada pela equipe da SeinfraUrbana no âmbito do TC Processo 036.369/2021-7 e compartilhada com esta equipe, apresentou os projetos básicos, geométricos e estudos de tráfego, que não foram incluídos no processo licitatório, compostos por plantas/desenhos, topografia, dimensionamento de pavimentação, memoriais técnicos de cálculos e quantitativos, laudos de sondagens, dentre outros, das pavimentações dos acessos às escolas, com a previsão de dimensionamento divergente do pregão realizado pelo sistema de registro de preço (peça 94) . 
A obra de pavimentação mais relevante, de acesso à Escola Classe Córrego do Ouro, possui previsão de espessura da camada asfáltica de 9,5 cm (4,0 cm + 5,5 cm) , características de uma rodovia com alto tráfego viário pesado (vide peça 94, p. 106) . Cabe mencionar que o CBUQ foi o item de maior relevância do orçamento originário da licitação, mesmo com o menor dimensionamento previsto incialmente.
Nesse caso específico, a empresa responsável pelo projeto (Artec Engenharia) apresentou o estudo de demanda de tráfego para essa via tendo como premissa o incremento de tráfego viário pesado a partir da futura construção do anel viário Norte do Distrito Federal. No estudo, constata-se que o trânsito atual dessa via é baixo e que ocorrerá um crescimento vertiginoso a partir do momento da construção do anel viário Norte (peça 94, p. 255-299) . 
Dessa forma, restou configurado que os controles instituídos pela unidade central a fim de assegurar a integral compatibilidade dos serviços demandados com os contratados em termos de qualidade e quantidades não funcionaram a contento. Fica demonstrado que essa licitação não atendeu ao enquadramento das vias a serem pavimentadas; nem com a condição de que o tráfego seja leve e nem com relação à não permissão de necessidade de estudos de tráfegos e ensaios geotécnicos. 
Ainda sobre o Pregão SRP 25/2020, em reposta ao Ofício 7/20201-TCU/SeinfraCOM, o atual Diretor-Presidente da Codevasf comunicou que (peça 72, p. 2) :
Registro que o contrato firmado com a empresa HL Terraplanagem Eireli foi formalizado por meio do Pregão 25/2020, utilizando o SRP - Sistema de Registro Preços e que a Codevasf formalizou Termo de Cooperação Técnica n° 0.093.00/2021 com o DER-DF, visando à conjugação de esforços para a execução de obras de infraestrutura viárias em áreas localizadas dentro das Bacias Hidrográficas do rio Tocantins e do São Francisco, no Distrito Federal e entorno, para melhoria das vias em atendimento a comunidades. No âmbito desse Acordo de Cooperação, a definição do local e sua viabilidade técnica foram avalizadas pelo DER-DF.
Registro que o projeto executivo está em fase de elaboração pela HL Terraplanagem e que após a entrega será analisado conjuntamente pela Codevasf e apoio do DER-DF. Os serviços que forem necessários de acordo com o projeto executivo e não constante na planilha orçamentária, serão objeto de aditivo, observando o desconto que será aplicado, de acordo com a proposta quando da licitação que deu origem à ata 17/2020. Após aprovação de projeto executivo, para os ajustes que se fizerem necessários, a Codevasf somete executará os serviços comuns de engenharia.
Quanto à elaboração do checklist, pelo exposto acima, não foi elaborado, pela própria origem da contratação, com participação do DER, não se aplicando neste caso específico.
Essas mesmas ponderações também foram apresentadas em resposta à diligência contida na peça 138, p. 24. Sobre as argumentações do Diretor-Presidente, cabe enfatizar que não há razoabilidade na afirmação de que a Codevasf apenas realizará serviços comuns de engenharia, pois trata-se de uma obra de alta complexidade tanto no nível de elaboração do projeto, como na sua execução, a qual demanda equipe especializada em várias áreas de conhecimento técnico e experiência nessas atividades, conforme pode ser verificado no conjunto de elementos contidos na peça 94. Além disso, o Termo de Cooperação não prevê qualquer tipo de execução de obra por parte do Departamento de Estradas de Rodagem do Distrito Federal (DER-DF) , como dispôs a Cláusula Segunda, item III, do termo (peça 123, p. 2-3) . A execução da obra é de competência exclusiva da Codevasf, conforme estabelece a Cláusula Segunda, item II, alínea 'b' - peça 123, p. 2) .
Ainda, não obstante o acordo com o DER-DF (peça 123) , o Check-List de Enquadramento de Vias é um importante controle para restringir as obras de pavimentação às vias de baixo tráfego e que não precisem de serviços mais complexos, se enquadrando aos critérios estabelecidos e comunicados a esta Corte de Contas quando do processo de representação originário deste monitoramento (TC Processo 000.224/20201-4) . 
Como foi informado que a Codevasf não aplicará o check-list para as obras que serão realizadas com a indicação do DER-DF, há risco de que novas ocorrências de obras abrangendo execuções de maior complexidade, e que não se enquadram ao conceito de obras simples de engenharia, sejam concretizadas a partir dos pregões pelo sistema de registro de preços.
Por derradeiro, cabe destacar que a não publicação no pregão do projeto básico e dos demais estudos levantados pode configurar contrariedade ao o art. 43, § 1º, da Lei 13.303/2016, ao Decreto 10.024/2019, que regulamenta a Lei do Pregão (10.520/2002) , notadamente o seu art. 3º, inciso XI, 'a' e à Súmula TCU 177; e a indevida discrepância identificada entre o Termo de Referência e o projeto básico relacionada à espessura da camada asfáltica pode ter comprometido o caráter competitivo do certame. Tais questões ligadas estritamente à legalidade dos atos estão sendo discutidas no âmbito da representação autuada por iniciativa da SeinfraCOM por meio do TC Processo 003.728/2022-6.
Além do caso acima identificado, foram observados pareceres técnicos de análises de projetos favoráveis a suas aprovações, mesmo restando identificada a necessidade de execução de drenagem profunda nas vias. É o caso dos Contratos 5.093.00/2020 (Pregão 6/2020) e 5.142.00/2020 (Pregão 17/2020) , ambos da 5ª Superintendência Regional - Penedo/AL (vide peça 98, p. 2, 4 e 6-8) , contrariando o que fora definido no Ato 22/2021-PR da Presidência da Companhia. Note-se que o ato da presidência é categórico ao afirmar que 'a via não poderá ser considerada enquadrada em caso de necessidade de execução de drenagem profunda ou obras de arte' (peça 48, p. 6) .
Por fim, também foram identificadas características incongruentes com os critérios estabelecidos pela Codevasf no Contrato 0.187.00/2020, no valor de R$ 24.265.499,93, advindo do Pregão 51/2020 realizado pela Administração Central (Sede) da Codevasf, com previsão de execução de 210.000 m² de pavimentação em bloquetes intertravados de concreto em diversas vias urbanas e rurais em municípios no estado do Amapá (bloco sextavado de 25 x 25 cm com espessura 8 cm) - vide Termo de Referência na peça 85, p. 8-53. 
A análise da medição dos serviços realizados oriundos do Contrato 0.187.00/2020 tomou por base as especificações técnicas contratuais (peça 124) , e estas apresentam aspectos discrepantes em relação aos critérios adotados de enquadramento de vias da Companhia, e, assim, deveriam ter sido ajustadas. 
Ao analisar o detalhamento do serviço, observa-se a previsão de base de brita graduada, a qual é o segundo item mais relevante da curva ABC. Está previsto um quantitativo de 31.500 m³ desse material, com custo unitário de R$ 152,24/m³, valor total de R$ 4.795.560,00, o que representa em torno de 19,8% do total do orçamento (conforme planilha orçamentária na peça 86, p. 1) .
Considerando que está prevista a pavimentação total de 210.000 m² de piso intertravado, o quantitativo de brita graduada terá uma espessura de: 31.500 m³ / 210.000 m² = 0,15m ou 15 cm de espessura. Esse quantitativo deverá ser instalado na base da camada de bloco de concreto intertravado, e a principal finalidade dessa camada de brita graduada é servir de suporte/distribuição das cargas provenientes do tráfego.
Normalmente, a camada de brita graduada simples (BGS) é utilizada em vias que demandam alto tráfego de veículos pesados, devido a sua alta capacidade de suporte, o que, além de ser incompatível com os critérios de enquadramento das vias, pode ocasionar um superdimensionamento dos serviços, em descordo com a necessidade local.
É importante lembrar que um pavimento possui diversas camadas com materiais diferentes trabalhando de forma conjunta e interdependentes (camada de rolamento, base, sub-base, reforço do subleito e subleito) para suporte das cargas rodoviárias presentes na via. 
A base é a camada que sustenta a faixa rolamento e tem por objetivo resistir e distribuir para as camadas inferiores os esforços provenientes da camada de rolamento. Quanto maior o tráfego e carga/peso dos veículos que trafegam pela via, maior é a necessidade de materiais de maior resistência e capacidade de suporte, tal como a BGS. 
Todavia, embora a BGS possua alta capacidade e resistência mecânica, é um item de alto custo, devido às várias etapas necessárias de processamento desse material, desde a extração da jazida até o beneficiamento e usinagem, para que possa atender as especificações técnicas requeridas, sem contar com o custo do seu transporte. 
Portanto, utiliza-se a BGS devido a sua alta capacidade de suporte/resistência como camada de base em rodovias de alto tráfego e com trânsito de veículos pesados, que justifiquem técnica e economicamente a necessidade de material de base e sub-base de alta resistência e capacidade mecânica.
Entretanto, por meio do mencionado contrato, estão em execução obras de pavimentação com bloquetes na Ilha de Santana, um distrito do município de Santana, no estado do Amapá (vide peça 124) . De acordo com o Instituto Brasileiro de Geografia e Estatística (IBGE) , sua população no ano de 2010 era de 2.689 habitantes, possuindo um total de 681 domicílios particulares. Ou seja,é uma localidade isolada, com população predominante de baixa renda, situada em uma ilha no Rio Amazonas, com acesso realizado por meio de barcos e com pouquíssimo tráfego de veículos.
Portanto, a previsão de utilização de uma camada de brita graduada simples de 15 cm de base, conforme orçamento, além de apresentar caraterísticas que vão de encontro ao enquadramento de vias, é um indicativo de possível superdimensionamento dessa camada, tendo em vista não existir tráfego viário pesado nessa localidade que justifique uma camada suporte dessa espessura.
Cabe destacar que as análises realizadas pela SeifraUrbana chegaram a mesma conclusão a respeito dos indícios de superdimensionamento na execução do contrato ora em análise. Ademais, no decorrer da fiscalização realizada, não foram obtidas evidências de que a Codevasf realizou ajustes nos quantitativos de BGS por meio de termos aditivos ou instrumentos correlatos, o que demonstra que os procedimentos de controle instituídos pela companhia não foram suficientes para ajustar o projeto 'padrão' licitado às especificidades locais antes do início das obras. (peça 128, pp. 19-31 e 42-43) 
Segundo informações fornecidas pela Codevasf, apenas em 11/2/2022, após concluída a fiscalização da SeinfraUrbana, foi providenciado o Termo Aditivo ao Contrato 0.187.00/2020, a fim de ajustar o material utilizado nos serviços de pavimentação no estado do Amapá (peça 135, p. 2) .
Adicionalmente, a SeinfraUrbana levantou graves indícios superfaturamento deste item. A empresa contratada (Engefort Ltda.) apresentou planilhas, notas de medição e faturas com quantitativos de 3.151,17 m³ de base de brita graduada (equivalente a 315 caminhões de 10 m³) sem que houvesse a devida comprovação da camada deste item na pavimentação realizada (p. 128, p. 26-31; e peça 124, p. 98,) .
Importante ressaltar que esse apontamento da SeinfraUrbana foi objeto de diligência (peças 127-131) , e a Codevasf se limitou a informar que (peça 138, p. 7 e 29) : 'Onde houver material que atenda tecnicamente aos requisitos da via/pavimento/projeto, e cabendo aditivo (legal/contratual) , a BGS será substituída, conforme projeto executivo'.
A análise completa da diligência supramencionada relacionada à regularidade da execução do Contrato 0.187/2020 será concretizada em etapa processual futura, e poderá ensejar na proposta de constituição de outro processo de controle externo específico para apuração profunda dos fatos, e não impacta diretamente as conclusões afetas ao monitoramento do cumprimento do item 9.3.1.4 do Acórdão 1213/2021-TCU-Plenáriolenário.
Finalmente, por meio da amostra realizada, verificou-se que há previsão de base de brita graduada nos pregões listados abaixo realizados pela Sede da Codevasf, e que incorrem no risco de realização de intervenções superdimensionadas:
Tabela 1
	Localidade
amostrada
	SRP
	Observações
	Peça

	Amapá - Bloco Intertravado
	51/2020
	Pavimentação 210.000 m² em blocos concreto
	85-86

	Amapá - CBUQ
	44/2020
	Pavimentação 210.000 m² em pavimentação asfáltica
	87-88

	Tocantins - CBUQ
	85/2020
	Pavimentação 210.000 m² em pavimentação asfáltica
	89-90

	Rio Grande do Norte - CAUQ
	77/2020
	Pavimentação 210.000 m² em pavimentação asfáltica
	91-92

Realização de obras sem elaboração prévia de projeto executivo completo
Foram verificadas obras em andamento em que não foram elaborados previamente os devidos projetos executivos, contrariando o parágrafo 2º do artigo 43 da Lei 13.303/2016, o que se configura uma falha grave na implantação dos procedimentos e controles da Companhia. 
Por meio dos Ofícios 41120/2021-TCU/Seproc (peça 52) e 1/156-TCU/SeinfraUrbana (TC Processo 036.369/2021-7, peça 4) , foram solicitados os projetos executivos aprovados e devidas Anotações de Responsabilidade Técnica (ART´s) até aquele momento relacionados às obras dos contratos em execução, oriundas dos pregões listados no Apêndice C deste relatório.
Analisando as respostas da 2ª Superintendência Regional (Bom Jesus da Lapa/BA) a esses ofícios, foi informado, na Nota Técnica 95/2021, que, para os três pregões (3/2020, 33/2020 e 34/2020) analisados da regional, não foi prevista a confecção dos projetos executivos para a realização das obras (peça 80, p. 2) .
Posteriormente, foi solicitada a confirmação por e-mail quanto à ausência de confecção dos projetos executivos antes do início das obras. Em resposta, a gerência da 2ª SR confirmou a ausência e informou que (peça 99, p. 1) :
Ressaltamos que para os pregões, com contratos em andamento quando dos questionamentos do Ofício 1/156-TCU/Seinfra Urbana, não fora previsto à época da licitação a previsão de confecção de Projeto Executivo pela empresa contratada. Entretanto, para estes contratos recorremos a uma equipe técnica da 2ª/SR, que contém engenheiros e profissionais da área de topografia para confeccionar as peças gráficas que balizam a execução dos serviços.
As mencionadas peças gráficas (plantas baixas das obras) foram encaminhadas e estão inseridas na peça 99, p. 3-11. Conforme observado, não vieram acompanhadas do conjunto dos elementos necessários e suficientes à execução completa da obra, de acordo com as normas técnicas pertinentes, requisitados de um projeto executivo, previstos no parágrafo 2º do artigo 43 da Lei 13.303/2016, como, por exemplo, os levantamentos topográficos e projetos de terraplanagem.
Ainda, foi informado que essas peças gráficas não passaram pelo procedimento de análise e aprovação dentro da Companhia, a fim de verificar se estavam compatíveis com as especificações técnicas dos pregões (peça 100, p. 2) , e nem foram emitidas as Anotações de Responsabilidade Técnica (ART´s) pertinentes. A exigência de ART de projeto encontra vasta jurisprudência nesta Corte, como, por exemplo, no Acórdão 2759/2019-TCU-Plenário (rel. Min. Augusto Nardes) :
A Administração deve identificar cada peça técnica que compõe o Projeto Básico/Executivo (plantas, orçamento-base, composições de custos unitários, cronograma físico-financeiro etc.) por meio das Anotações de Responsabilidade Técnica (ART) dos responsáveis por sua autoria, identificando, também, os últimos revisores (arts. 1º e 2º da Resolução Confea 425/1998) , atualizando-as a cada modificação de projeto, com o intuito de permitir a identificação e imputação de responsabilidade (art. 18, caput e § 1º, da Lei 5.194/1966) 
Conclusão quanto ao cumprimento dos itens 9.3.1.2 e 9.3.1.4 do Acórdão 1213/2021-TCU-Plenáriolenário
Conforme exposto precedentemente, no que tange ao 9.3.1.2 do Acórdão 1213/2021-TCU-Plenáriolenário, relacionado à formalização de procedimentos e controles, considera-se que este foi cumprido pela Companhia.
Entretanto, apesar de a Codevasf estabelecer critérios (restrições) quanto às vias que podem ser objeto de obras e procedimentos de avaliação da compatibilidade dos projetos executivos aos aspectos qualitativos e quantitativos definidos nos processos de contratação, observou-se, por meio de amostra aleatória, que parte destes contratos firmados apresentam características técnicas diferentes do enquadramento previsto e existem falhas na implementação dos controles da companhia que poderão culminar na realização de obras de maior complexidade, incompatíveis com o que fora contratado e com possíveis superdimensionamentos. Ainda, foram verificadas obras em andamento sem que fossem elaborados previamente os devidos projetos executivos, contrariando o parágrafo 2º do artigo 43 da Lei 13.303/2016.
Assim, no que se refere à determinação contida no item 9.3.1.4 do Acórdão 1213/2021-TCU-Plenáriolenário, que trata da implementação dos controles e procedimentos estabelecidos nos itens 9.3.1.1 e 9.3.1.2, considera-se que não foi suficientemente cumprida, haja vista as falhas acima mencionadas. 
Outrossim, cabe registrar que, consoante a jurisprudência desta Corte, como os Acórdão 1941/2019-TCU-Plenário (rel. Min. Augusto Nardes) e 2.028/2020-TCU-Plenário (rel. Min. Augusto Sherman) , para fins do exercício do poder sancionatório do TCU, pode ser tipificado como erro grosseiro (art. 28 do Decreto-lei 4.657/1942 - Lei de Introdução às normas do Direito Brasileiro - Lindb) o descumprimento, sem a devida motivação, de determinação expedida pelo TCU, pois tal conduta revela grave inobservância do dever de cuidado, o que configura culpa grave.
No que tange à responsabilização pelo descumprimento de determinação do TCU, aponta-se o Sr. Marcelo Andrade Moreira Pinto (CPF XXX.261.025-XX) , Diretor-Presidente da Codevasf, a quem, como gestor e mais alto representante da entidade e signatário do Ato 22/2021-PR da Presidência, caberia estabelecer meios para implementar, difundir e monitorar o atendimento aos critérios e procedimentos para o devido enquadramento das vias objeto das obras de pavimentação pelas Unidades da Codevasf, e assegurar que as obras estejam compatíveis com os aspectos qualitativos e quantitativos definidos nos processos de contratação, conforme dispõe o art. 52, incisos I e II, do Regimento Interno da Companhia (peça 149, p. 30-31) .
Dessa forma, propor-se-á à consideração superior, em consonância com a jurisprudência deste TCU (a exemplo dos Acórdão 18928/2021-TCU-Segunda Câmara, rel. Min. Vital do Rêgo; e 923/2021-TCU-Plenário, rel. Min. Raimundo Carreiro) , a realização de audiência, fundamentada no art. 250, inciso IV, do RITCU, c/c o art. 43, inciso II, da Lei 8.443/1992, para que o Sr. Marcelo Andrade Moreira Pinto (CPF XXX.261.025-XX) se manifeste, no prazo de quinze dias, a contar do recebimento da notificação deste TCU, ante o não cumprimento da determinação proferida pelo Plenário do TCU. 
Ademais, uma vez que a auditoria realizada pela SeinfraUrbana contemplou a análise da regularidade dos pregões aqui mencionados, os quais foram objeto de diligência junto à Codevasf (peças 125-127) , e serão analisados de forma mais detalhada em momento futuro, entende-se cabível, nestes autos, apenas encaminhar cópia deste relatório à Codevasf, a fim de que esta tome conhecimento das ocorrências apontadas por esta equipe de inspeção.
Por fim, cabe esclarecer que as situações relatadas acima evidenciam falhas na implementação dos procedimentos e controles que deveriam ser adotados pelas unidades da Codevasf de modo a assegurar a integral compatibilidade dos serviços contratados em relação aos critérios de enquadramento das vias e aos aspectos qualitativos e quantitativos definidos nos processos de contratação, cujo aspecto é afeto a este RMon. As questões ligadas estritamente à legalidade dos atos praticados em processos de contratação específicos e em execuções contratuais também foram levantadas pela SeinfaUrbana, as quais, conforme mencionado, foram objeto de diligência (peças 125-131) , serão analisadas de forma integral em etapa processual futura, podendo ensejar a proposta de constituição de outros processos de controle externo específicos para a apuração conclusiva dos fatos narrados, não afetando diretamente as conclusões sobre o cumprimento do item 9.3.1.4 do Acórdão 1213/2021-TCU-Plenáriolenário, como ocorreu no caso da autuação da representação TC Processo 003.728/2022-6. 
II.4. Item 9.3.1.3 do Acórdão 1213/2021-TCU-Plenário
Restou evidenciada a não realização de cotações de preços locais por parte das unidades da Codevasf antes do início das obras decorrentes os certames licitatórios que incluíam serviços de pavimentação com paralelepípedo relacionados no Apêndice C.
O item 9.3.1.3 do Acórdão 1213/2021-TCU-Plenáriolentário determinou à Codevasf que, previamente à emissão de ordens de serviço para cada um dos certames licitatórios que incluam serviços de pavimentação com paralelepípedo, realizasse pesquisa circunstanciada no mercado local do insumo 'paralelepípedo', com vistas a garantir que os preços praticados nas atas de registro de preços reflitam a realidade de mercado e a vantajosidade da contratação, renegociando os preços com as empresas contratadas no caso de ser observado que os preços acordados estão superestimados. 
A proposta partiu da Declaração de Voto do Exmo. Min. Benjamin Zymler (peça 4) , na qual expôs a existência de evidentes superestimativas do preço do bloco de paralelepípedo no Sistema Nacional de Pesquisa de Custos e Índices (Sinapi) , que vêm sendo apontadas por diversas ações de controle realizadas pelo TCU nas obras da Codevasf, como, por exemplo, no caso apreciado pelo Acórdão 3143/2020-TCU-Plenário, de sua relatoria, bem como pelo Acórdão 2471/2019-TCU-Plenário (rel. Min. Marcos Bemquerer) .
A principal conclusão dos mencionados acórdãos foi a ocorrência de sobrepreço, da ordem de até 70%, no item orçamentário 'pavimentação em paralelepípedo', que, embora utilize a composição de custos unitários do Sinapi, está com valor do insumo paralelepípedo superior ao do mercado local/regional, havendo um evidente descasamento entre o valor do insumo paralelepípedo nos parâmetros oficiais em relação aos preços locais de mercado.
Entretanto, conforme detalhado a seguir, esta determinação não foi cumprida pela Codevasf. Nenhuma das superintendências da Companhia que possuem contratos de obras de pavimentação em paralelepípedo relacionados no Apêndice C está cumprindo a determinação contida no item 9.3.1.3 do Acórdão 1213/2021-TCU-Plenáriolenário, pois não estão realizando cotações de preços locais antes da emissão de ordens de serviço do insumo 'paralelepípedo'.
A 2ª Superintendência Regional - Bom Jesus da Lapa/BA (Uasg 195004) , que possui diversos contratos firmados a partir do Pregão 3/2020 para pavimentação em paralelepípedo para vários municípios dentro da sua jurisdição, após diligenciada, confirmou, por meio do seu Gerente Regional, que não vem fazendo as cotações previamente à emissão das ordens de serviço, sob a justificativa de que o pregão foi realizado antes da publicação do acórdão supra. Todavia, das dez ordens de serviço encaminhadas, apenas duas foram emitidas em abril, em data anterior ao Acórdão 1213/2021-TCU-Plenáriolenário - de 26/5/2021 (vide peça 105, p. 2-3 e 4-13) .
Já a 6ª SR informou, após diligenciada acerca das cotações de preços, que, no que tange ao Contrato 6.448.00/2020 (SRP 18/2020) atualmente em execução, 'não houve cotação de preços, todos os itens da planilha foram retirados dos sistemas referenciais de preços, atendendo ao Decreto 7.983/2013' (peça 106, p. 1) . Vale destacar que a ordem de serviço deste contrato foi emitida em 12/7/2021, posteriormente à publicação do Acórdão 1213/2021-TCU-Plenáriolenário.
A 5ª Superintendência Regional - Penedo/AL encaminhou apenas as cotações utilizadas como parâmetro para a realização dos pregões 17/2020 e 21/2020 (peça 107) , não sendo apresentadas novas cotações próximas às datas do início das obras como determinado pelo acórdão.
Cabe explanar que, conforme mencionado na contextualização descrita no item II.1, logo após os recebimentos dos recursos por meio de emendas ou TED´s, são emitidas as ordens de serviço dos contratos, limitadas ao valor repassado. Entretanto, as aberturas das frentes de serviços ficam condicionadas a prévia autorização da Codevasf. Ou seja, a ordem de serviço em si não provoca o imediato início das obras, haja vista a etapa ainda a ser cumprida de indicação do município, visita ao local e preenchimento do check-list de enquadramento das vias. 
Assim, considerando a fundamentação da determinação do item 9.3.1.3 do Acórdão 1213/2021-TCU-Plenáriolenário contida na Declaração de Voto, para cada abertura de frentes de serviço em uma determinada localidade deveria ser realizada uma cotação prévia de preços do insumo 'paralelepípedo', a qual poderia ser agregada por microrregiões, englobando um conjunto de municípios, com vistas a garantir que os preços praticados nas atas de registro de preços reflitam a realidade de mercado e a vantajosidade da contratação. Como demonstrado, no entanto, a cotação prévia não vem sendo realizada pela Codevasf, em desobediência à determinação constante do item 9.3.1.3 do Acórdão 1213/2021-TCU-Plenáriolenário.
De acordo com a vasta jurisprudência desta Corte, a exemplo do Acórdão 453/2019-TCU-Plenário (rel. Min. Marcos Bemquerer) , o cumprimento de determinações do TCU não se encontra sujeito a juízo de conveniência e oportunidade dos gestores integrantes da Administração Pública, uma vez que se revestem de força cogente. Havendo dúvida ou inconformismo em relação a deliberações do Tribunal, cabe ao responsável utilizar, tempestivamente, os recursos previstos na Lei 8.443/1992 e no Regimento Interno do TCU, e não optar pelo descumprimento injustificado. Ademais, o não cumprimento de determinação expedida pelo TCU, dentro do prazo estipulado, verificado em processo de monitoramento, pode implicar imputação de multa aos responsáveis, com fulcro no art. 58, inciso IV, da Lei 8.443/1992, a qual prescinde de audiência prévia do responsável.
Novamente, cabe mencionar a jurisprudência desta Corte, consoante exposto nos Acórdão 1941/2019-TCU-Plenário (rel. Min. Augusto Nardes) e 2.028/2020-TCU-Plenário (rel. Min. Augusto Sherman) , a qual é clara ao afirmar que, para fins do exercício do poder sancionatório do TCU, pode ser tipificado como erro grosseiro (art. 28 do Decreto-lei 4.657/1942 - Lindb) o descumprimento, sem a devida motivação, de determinação expedida pelo TCU, pois tal conduta revela grave inobservância do dever de cuidado, o que configura culpa grave.
No que tange à responsabilização pelo descumprimento de determinação do TCU, aponta-se o Sr. Marcelo Andrade Moreira Pinto (CPF XXX.261.025-XX) , Diretor-Presidente da Codevasf, a quem, como gestor e mais alto representante da Codevasf e signatário do Ato 22/2021-PR da Presidência, caberia estabelecer meios para implementar, difundir e monitorar o cumprimento da determinação deste TCU pelas Unidades da Codevasf, conforme dispõe o art. 52, incisos I e II, do Regimento Interno da Companhia (peça 149, p. 30-31) , de forma a assegurar que realizem para cada abertura de frentes de serviço cotações prévias de preços do insumo 'paralelepípedo' nos mercados locais, com vistas a garantir que os preços praticados nas atas de registro de preços reflitam a realidade de mercado e a vantajosidade da contratação.
Assim, propor-se-á à consideração superior, em consonância com a jurisprudência deste TCU (a exemplo dos Acórdão 18928/2021-TCU-Segunda Câmara, rel. Min. Vital do Rêgo; e 923/2021-TCU-Plenário, rel. Min. Raimundo Carreiro) , a realização de audiência, fundamentada no art. 250, inciso IV, do RITCU, c/c o art. 43, inciso II, da Lei 8.443/1992, para que o Sr. Marcelo Andrade Moreira Pinto (CPF XXX.261.025-XX) se manifeste, no prazo de quinze dias, a contar do recebimento da notificação deste TCU, ante o não cumprimento da determinação proferida pelo Plenário do TCU.
II.5. Item 9.3.2 do Acórdão 1213/2021-TCU-Plenáriolenário
O item 9.3.2 do Acórdão 1213/2021-TCU-Plenáriolenário (sessão de 26/5/2021) determinou que a Codevasf se abstenha de autorizar adesões de outros órgãos e entidades da Administração Pública às atas de registro de preços decorrentes dos pregões referenciados no Anexo I do relatório que acompanha aquele acórdão (descritos no Apêndice C desta instrução) , até que o Tribunal avalie os resultados das ações de controle implementadas com o objetivo de verificar a regularidade da execução dos objetos e avaliar a modelagem adotada. Tal medida levou em consideração os riscos envolvidos na sistemática escolhida pela Codevasf, levantados pela Unidade Técnica quando da instrução do processo originário TC Processo 000.224/20201-4, e a necessidade de avaliação mais profunda pelo TCU.
Todavia, foi verificado por meio do Sistema Integrado de Administração de Serviços Gerais (Siasg Net) que, em 6/10/2021, foi autorizada a adesão do Pregão 21/2020, realizado pela 5ª Superintendência Regional de Penedo/AL (Uasg 195001) , pelo 'IF-Baiano Campus Bom Jesus da Lapa' (Uasg 151889) , como demonstram os documentos inseridos na peça 113. A autorização foi confirmada pelo próprio Analista de Desenvolvimento Regional da 5ª SR, Sr. José Domingos Salles Bizarro (CPF XXX.828.416-XX) , gestor do referido pregão (peça 113, p. 3-9; e 134) .
Diante desta ocorrência, foi solicitado à Codevasf que confirmasse se existem outras adesões externas às atas de registro de preços decorrentes dos pregões listados no Apêndice C deste relatório autorizadas após a promulgação do Acórdão 1213/2021-TCU-Plenáriolenário.
Em resposta, foi informado que não houve novas autorizações externas às atas decorrentes dos pregões listados no Apêndice C, além da autorização supramencionada, conforme exposto na peça 72, p. 2.
Assim, considera-se que o item 9.3.2 do Acórdão 1213/2021-TCU-Plenáriolenário não foi cumprido integralmente, haja vista a impropriedade acima mencionada. Destaca-se, novamente, que, consoante a jurisprudência desta Corte, o cumprimento de determinações do TCU não se encontra sujeito a juízo de conveniência e oportunidade dos gestores integrantes da Administração Pública, uma vez que se revestem de força cogente. E o seu descumprimento pode implicar imputação de multa aos responsáveis, com fulcro no art. 58, inciso IV, da Lei 8.443/1992.
Ainda, cabe mencionar a jurisprudência desta Corte, consoante exposto nos Acórdão 1941/2019-TCU-Plenário (rel. Min. Augusto Nardes) e 2.028/2020-TCU-Plenário (rel. Min. Augusto Sherman) , a qual é clara ao afirmar que, para fins do exercício do poder sancionatório do TCU, pode ser tipificado como erro grosseiro (art. 28 do Decreto-lei 4.657/1942 - Lindb) o descumprimento, sem a devida motivação, de determinação expedida pelo TCU, pois tal conduta revela grave inobservância do dever de cuidado, o que configura culpa grave.
No que tange à responsabilização pelo descumprimento, aponta-se o Sr. José Domingos Salles Bizarro (CPF XXX.828.416-XX) pelo ato de autorização da adesão de órgão externo ao Pregão 21/2020, realizado pela 5ª Superintendência Regional de Penedo/AL; e o Sr. Marcelo Andrade Moreira Pinto (CPF XXX.261.025-XX) , Diretor-Presidente da Codevasf, a quem, como gestor e mais alto representante da Companhia, caberia estabelecer meios para implementar, difundir e monitorar o cumprimento da determinação deste TCU pelas Unidades da Codevasf, conforme dispõe o art. 52, incisos I e II, do Regimento Interno da Companhia (peça 149, p. 30-31) .
Assim, propor-se-á à consideração superior, em consonância com a jurisprudência deste TCU (a exemplo dos Acórdão 18928/2021-TCU-Segunda Câmara, rel. Min. Vital do Rêgo; e 923/2021-TCU-Plenário, rel. Min. Raimundo Carreiro) , a realização de audiência, fundamentada no art. 250, inciso IV, do RITCU, c/c o art. 43, inciso II, da Lei 8.443/1992, dos Srs. José Domingos Salles Bizarro (CPF XXX.828.416-XX) e Marcelo Andrade Moreira Pinto (CPF XXX.261.025-XX) , para que estes se manifestem, no prazo de quinze dias, a contar do recebimento da notificação deste TCU, ante o não cumprimento da determinação proferida pelo Plenário do TCU.
II.6.  Item 9.3.3 do Acórdão 1213/2021-TCU-Plenáriolenário
O item 9.3.3 do Acórdão 1213/2021-TCU-Plenáriolenário (sessão de 26/5/2021) determinou que a Codevasf informasse a este Tribunal os resultados conclusivos das providências referidas nos seus itens 9.3.1 e 9.3.2, no prazo de trinta dias.
A notificação do referido Acórdão foi realizada por meio do Ofício 29266/2021-TCU/Seproc (peça 44) , cuja ciência foi dada em 11/6/2021 (peça 46) .
Em cumprimento à determinação, a Codevasf encaminhou o Ofício 433/2021/PR/GB (peça 48) , recebido em 12/7/2021, por meio do qual informou as providências internas tomadas a fim de atender aos mencionados itens do Acórdão.
Assim, em que pesem os descumprimentos de determinações contidas nos itens 9.3.1 e 9.3.2, considera-se que a Companhia atendeu ao comando do item 9.3.3 do julgado, com o encaminhamento tempestivo das informações solicitadas.
Ante o exposto, considera-se que o item 9.3.3 do Acórdão 1213/2021-TCU-Plenáriolenário foi cumprido.
II.7. Item 9.4 do Acórdão 1213/2021-TCU-Plenáriolenário
Restou evidenciado o prosseguimento normal de pregões, com as devidas contratações e inícios das obras, antes da implementação das providências mencionadas no item 9.3.1 do Acórdão 1213/2021-TCU-Plenáriolenário, contrariando o item 9.4 do julgado.
Conforme o Voto do Exmo. Min. Relator Augusto Sherman (peça 7, p. 6) que fundamentou o Acórdão 1213/2021-TCU-Plenáriolenário, considerando a afirmação à época da Codevasf de que sobrestaria as licitações questionadas até a apreciação definitiva deste TCU, foi entendido que poderia ser autorizado provisoriamente o prosseguimento dos pregões relacionados no Apêndice C desde relatório, desde que implementados os aprimoramentos dos pontos de controle propostos, descritos no item 9.3.1 do mencionado acórdão. Tal determinação restou contida no item 9.4 da referida deliberação.
Entretanto, conforme informações trazidas pelos próprios Gerentes Regionais da 5ª e 6ª Superintendências Regionais, analisadas no item II.3.1 (parágrafos 119-129) , estas unidades deram seguimento a parte dos seus pregões e contratos decorrentes, dando início à execução contratual plena, mesmo antes da publicação do Ato 22/2021-PR da Presidência da Codevasf (de 9/7/2021) , o qual definiu os critérios de seleção/enquadramento das vias por meio do Formulário - Check-list de Enquadramento de Vias, visando o cumprimento ao item 9.3.1.1 do Acórdão 1213/2021-TCU-Plenáriolenário.
Ao analisar, de forma aleatória, o histórico de alguns pregões por meio do portal virtual da Codevasf, bem como relatórios de medição e acompanhamento de serviços, foram verificados vários que tiveram iniciada a execução dos seus contratos antes da publicação do Ato 22/2021-PR da Presidência da Codevasf (9/7/2021) . São eles: Contrato 1.889.00/2020 (1ª SR) ; Contratos 2.511.00/2020 e 2.512.00/2020 (2ª SR) ; Contrato 3.342.00/2020 (3ª SR) ; Contrato 5.093.00/2020 (5ª SR) ; Contratos 6.448.00/2020 e 6.451.00/2020 (6ª SR) ; e Contrato 8.306.00/2020 (8ª SR) - vide peça 110.
Ante o exposto, considera-se que o item 9.4 do Acórdão 1213/2021-TCU-Plenáriolenário não foi cumprido integralmente, haja vista as impropriedades acima mencionadas. Destaca-se, mais uma vez que, consoante a jurisprudência desta Corte, o cumprimento de determinações se reveste de força cogente, e o seu descumprimento pode implicar imputação de multa aos responsáveis, com fulcro no art. 58, inciso IV, da Lei 8.443/1992, a qual prescinde de audiência prévia. Ademais, a jurisprudência desta Corte vem apontando que, para fins do exercício do poder sancionatório do TCU, pode ser tipificado como erro grosseiro (art. 28 do Decreto-lei 4.657/1942 - Lindb) o descumprimento, sem a devida motivação, de determinação expedida pelo TCU, pois tal conduta revela grave inobservância do dever de cuidado, o que configura culpa grave.
No que tange à responsabilização pelo descumprimento, aponta-se o Sr. Marcelo Andrade Moreira Pinto (CPF XXX.261.025-XX) , Diretor-Presidente da Codevasf, a quem, como gestor e mais alto representante da Companhia, caberia estabelecer meios para implementar, difundir e monitorar o cumprimento da determinação deste TCU pelas Unidades da Codevasf, conforme dispõe o art. 52 incisos I e II, do Regimento Interno da Companhia (peça 149, p. 30) .
Assim, propor-se-á à consideração superior, em consonância com a jurisprudência deste TCU (a exemplo dos Acórdão 18928/2021-TCU-Segunda Câmara, rel. Min. Vital do Rêgo; e 923/2021-TCU-Plenário, rel. Min. Raimundo Carreiro) , a realização de audiência, fundamentada no art. 250, inciso IV, do RITCU, c/c o art. 43, inciso II, da Lei 8.443/1992, para que Sr. Marcelo Andrade Moreira Pinto (CPF XXX.261.025-XX) se manifeste, no prazo de quinze dias, a contar do recebimento da notificação deste TCU, ante o não cumprimento da determinação proferida pelo Plenário do TCU.
Outras impropriedades identificadas na inspeção 
III.1. Indícios de falhas nos controles na execução das obras de pavimentação
Em relação aos Contratos 3.342.00/2020 (Pregão 11/2020 - 3ªSR) e 5.142.00/2020 (Pregão 17/2020 - 5ªSR) , as unidades da Codevasf não apresentaram elementos capazes de evidenciar a sua efetiva fiscalização de obras de pavimentação. 
Ainda, foi observado que a Codevasf não implementou procedimentos de controle na execução das obras, notadamente quanto à realização de controle tecnológico e realização de ensaios, nas modalidades e frequências previstas nos normativos pertinentes.
Em que pese não constar de forma explícita da parte dispositiva do Acórdão 1213/2021-TCU-Plenáriolenário, o tema encontra-se disposto no voto do Ministro-Relator, a seguir reproduzido (peça 7, p. 6) : 
O terceiro ponto de controle deve ser exercido durante a execução contratual. Nesse caso, penso que não há a necessidade de formular providência específica, pois se aplicam os procedimentos normais de fiscalização da empresa estatal, os quais - por óbvio - devem verificar a precisa correspondência entre os serviços contratados e executados.
Assim, foi realizada uma análise aleatória dentre os contratos em execução decorrentes dos pregões listados no Apêndice C, a fim de observar os ritos gerais de fiscalização da execução das unidades da Codevasf.
No que tange ao controle de execução dos serviços, foi informado que, antes dos pagamentos às construtoras, está prevista a realização de visita in loco pelos fiscais de contrato formalmente designados, os quais devem elaborar o Relatório de Acompanhamento Físico (RAF) , no qual é demonstrada a realização das obras e se estas estão de acordo com os padrões estabelecidos. Tal exigência consta, inclusive, no Manual de Contratos da Codevasf, inserido na peça 122, p. 22 e 23.
Entretanto, foram observados processos administrativos de pagamento nos quais não constam o RAF elaborado pelo fiscal, nem outra evidência de que o fiscal efetivamente realizou visitas às localidades das obras.
É o caso dos processos de pagamento encaminhados da 3ª Superintendência Regional, relacionados ao Contrato 3.342.00/2020 (Pregão 11/2020) , para realização de 357.000 m² de recuperação de vias com utilização de Concreto Betuminoso Usinado a Quente (CBUQ) , com valor total de contrato de R$ 21.072.799,83. Neles não constam os RAF´s, e todos os documentos de comprovação de execução da obra foram elaborados e repassados pela construtora responsável, conforme pode ser visto nos ofícios acostados na peça 108, p. 7, 102 e 235; e na peça 109, p. 11 e 131. Também não consta a assinatura do fiscal em nenhuma data nos diários de obra (peça 108, p. 158-181 e 269-304; e peça 109, p. 56-82 e 152-186) . Assim, não há evidência da realização da efetiva fiscalização das obras em andamento.
Verifica-se nos documentos acostados nas peças 108 e 109 que há assinatura eletrônica do fiscal do contrato, entretanto a assinatura de todos os documentos foi realizada no mesmo dia, em 30/9/2021, e as medições iniciaram-se em fevereiro de 2021 (peça 101) .
A falta de elementos capazes de evidenciar a efetiva fiscalização de obra de engenharia contraria o art. 67 da Lei 8.666/1993 e o art. 40, inciso VII, da Lei 13.303/2016 c/c os itens 8.3-8.8 do Manual da Codevasf (peça 122, p. 22-27) , e aumenta a possibilidade de ocorrência de pagamentos irregulares, em afronta aos arts. 62 e 63 da Lei 4.320/1964. O tema foi abordado em diversos acórdãos desta Corte, dos quais cabe destaque:
Acórdão 4447/2020-TCU-Segunda Câmara (rel. Min. Aroldo Cedraz) - Boletim de Jurisprudência 308/2020
A atestação da execução de serviços de engenharia desacompanhada de boletins de medição, com base apenas em documentos produzidos pela própria empresa contratada, constitui irregularidade apta à responsabilização do fiscal do contrato, independentemente da caracterização de dano ao erário. A autorização de pagamento sem os referidos boletins atrai também a responsabilidade do ordenador de despesas.
Acórdão 4593/2010-TCU-Segunda Câmara (rel. Min. José Jorge) 
O registro da fiscalização de obra pública é ato vinculado, fundamental para procedimentos de liquidação e pagamento dos serviços. É controle essencial que a administração exerce sobre o contratado, o qual propicia aos gestores informações acerca do cumprimento do cronograma das obras e a conformidade da quantidade e qualidade contratadas e executadas.
Acórdão 2183/2007-TCU-Plenário (rel. Min. Ubiratan Aguiar) 
O acompanhamento de obra deve ser realizado diariamente, fazendo-se constar assinatura do responsável no diário de obras com regularidade.
Ainda sobre a execução do Contrato 3.342.00/2020 (Pregão 11/2020) da 3ª SR, cabe registrar que não constam fotos ou outros registros com a finalidade de atestar o quantitativo volumétrico de CBUQ que foi utilizado na pavimentação. De acordo com a documentação técnica apresentada (peças 108 e 109) , não foi possível confirmar a espessura de 5 cm de camada de rolamento.
É importante lembrar que o CBUQ é o item mais relevante dessa obra, com quase 60% do valor do contrato. Considerando que no orçamento do lote 1 está previsto um quantitativo de 280.000 m² de pavimentação asfáltica com 5 cm de espessura, com valor total de R$ 9.706.200,00 para o CBUQ, cada 1 cm de espessura de camada de rolamento corresponde ao valor de R$ 1.941.240,00. Daí a importância de confirmar se a espessura da camada efetivamente aplicada está conforme ao Termo de Referência e ao orçamento contratado (peça 102) .
Também foram observadas deficiências no controle da execução ao se analisar o processo de pagamento referente à primeira medição do Contrato 5.142.00/2020 (Pregão 17/2020) , de pavimentação asfáltica em tratamento superficial duplo (TSD) , da 5ª SR, referente aos serviços do mês de julho/2021. Novamente, todos os documentos relacionados à comprovação da execução das obras possuem assinatura apenas da construtora (vide peça 103) , não consta a assinatura do fiscal designado nos diários de obra e não foram encaminhados os Relatórios de Acompanhamento Físico. Destaca-se que as assinaturas digitais dos documentos do processo de pagamento constam a partir do dia 15/9/2021, sendo que a medição é de julho/2021 (peça 104) .
Considerando que a deficiência da fiscalização foi identificada em duas superintendências, e partiu de uma amostra aleatória, há o risco de que este problema esteja ocorrendo em outras unidades da Codevasf.
Além disso, questionado a respeito da existência de orientação central da Codevasf quanto à realização de controles de execução, notadamente quanto à realização de controle tecnológico e  de ensaios para as obras de pavimentação, nas modalidades e frequências previstas nos normativos pertinentes, o Diretor-Presidente da Codevasf informou que não há a referida orientação, 'tendo em vista que se entende que o controle da execução ocorre conforme os parâmetros do Projeto Executivo previamente aprovado' (peça 72, p. 2) . 
Sabe-se que é imprescindível o controle tecnológico numa obra de pavimentação, envolvendo acompanhamento da topografia e ensaios laboratoriais, nas etapas de terraplenagem, de compactação e de todo o processo que culmina na capa asfáltica.
A realização de controle tecnológico é especialmente relevante para o controle de qualidade do revestimento CBUQ, que possui como referência a norma do Departamento Nacional de Infraestrutura de Transportes (Dnit) 31/2004 - Pavimentos flexíveis - Concreto Asfáltico - Especificação e Serviço. Esta norma especifica os materiais utilizados (agregados miúdos e graúdos) ; a composição da mistura; os ensaios de qualidade necessários; os equipamentos utilizados; os controles de qualidade de material e produção; as condições de conformidade e não conformidade; os critérios de medição e amostragem de controle de qualidade.
Em outro documento, Manual de Pavimentação - Dnit (2006) , p.103, apresenta-se a seguinte definição e requisitos de aplicação do CBUQ:
Ou seja, segundo o Dnit, a utilização do CBUQ é uma modalidade de pavimentação na qual é necessário equipe, material e equipamentos especializados, requerendo controle tecnológico apurado por meio de exames laboratoriais nas várias etapas da realização da pavimentação, a fim de assegurar a qualidade e a conformidade dos serviços realizados.
A recomendação de realização de controles de execução e de ensaios tecnológicos foi abordada em vários julgados deste TCU, a exemplo do Acórdão 2730/2009-TCU-Plenário (rel. Min. Walton Alencar) , e visa a propiciar aos gestores uma maior segurança quanto à conformidade da quantidade e qualidade das obras contratadas e executadas, de forma a evitar a ocorrência de pagamentos irregulares e em afronta aos arts. 62 e 63 da Lei 4.320/1964.
Assim, considerando que a análise do controle da execução das obras não consta como item a ser monitorado no Acórdão 1213/2021-TCU-Plenáriolenário, e seguindo os termos do art. 14 da Resolução-TCU 315/2020 e do item 10 da Portaria-Segecex 12/2020, foi criada uma instrução em separada com o excerto deste item (peça 144) a fim de realizar diligência à Codevasf (peça 147) , para que a Companhia apresente seus comentários, se assim desejar, quanto às seguintes propostas de determinação e recomendação: 
Determinar à Codevasf, com fundamento no art. 250, inciso II, do RITCU c/c art. 4º, inciso I, da Resolução-TCU 315/2020, que, no prazo de trinta dias, adote providências para sanar as deficiências de fiscalização da execução das obras de pavimentação dos Contratos 3.342.00/2020 (Pregão 11/2020) da 3ª SR e 5.142.00/2020 (Pregão 17/2020) da 5ª SR, notadamente quanto à falta de elementos capazes de evidenciar a efetiva fiscalização das obras de engenharia, contrariando o art. 67 da Lei 8.666/1993 e a jurisprudência desta Corte, de forma a mitigar a ocorrência de pagamentos irregulares em afronta aos arts. 62 e 63 da Lei 4.320/1964;
 Recomendar à Codevasf, com fundamento no art. 250, inciso III, do RITCU e no art. 11 da Resolução-TCU 315, de 2020, que, no prazo de 120 dias, implemente mecanismos de controle com intuito de verificar e acompanhar a atuação dos fiscais formalmente designados dos contratos de pavimentação, notadamente quanto à realização dos procedimentos das fiscalizações in loco , a fim de assegurar que a execução das obras esteja de acordo com os parâmetros estabelecidos nos projetos executivos, em termos de quantidade e qualidade, em atenção ao art. 67, §§ 1º e 2º, da Lei 8.666/1993, evitando, assim, a ocorrência de pagamentos irregulares em afronta aos arts. 62 e 63 da Lei 4.320/1964;
 Recomendar à Codevasf, com fundamento no art. 250, inciso III, do RITCU e no art. 11 da Resolução-TCU 315, de 2020, que, no prazo de 60 dias, estabeleça critérios para a realização de controle e ensaios tecnológicos, nas modalidades e frequências previstas nos normativos pertinentes, seguindo orientação desta Corte deliberada no Acórdão 2730/2009-TCU-Plenário (rel. Min. Walton Alencar) , a fim de atestar a qualidade e a conformidade dos serviços realizados, em atenção ao art. 67, §§ 1º e 2º, da Lei 8.666/1993, evitando, assim, a ocorrência de pagamentos irregulares em afronta aos arts. 62 e 63 da Lei 4.320/1964.
A referida diligência foi realizada consoante as peças 144-147, e os comentários a serem oferecidos pelos gestores serão analisados em etapa processual posterior, juntamente com as análises das audiências propostas, a fim de incrementar a eficiência do fluxo do processo.
III.2. Indícios de impropriedades na execução das ações orçamentárias relacionadas às obras de pavimentação
Majoritariamente as obras de pavimentação realizadas pela Codevasf são executadas por meio de duas ações orçamentárias que fazem parte do Programa - 2217 - Desenvolvimento Regional, Territorial e Urbano. São elas: Ação 1D73 - Apoio à Política Nacional de Desenvolvimento Urbano Voltado à Implantação e Qualificação Viária; e Ação 7K66 - Apoio a Projetos de Desenvolvimento Sustentável Local Integrado.
Essas ações eram comumente utilizadas para as transferências voluntárias de recursos para os demais entes federativos (aplicação indireta) , tendo como intermediária a Caixa Econômica Federal, sendo custeadas em boa parte também com emendas parlamentares. Todavia, atualmente, foi alterada a forma de execução, e parte relevante dos recursos são aplicados por meio de intervenções diretas de entidades da União nos municípios, estados e Distrito Federal.
Este TCU já realizou fiscalização de orientação centralizada (FOC) na Ação 1D73 por meio do TC Processo 016.327/2017-9, apreciado pelo Acórdão 2359/2018-TCU-Plenário (rel. Min. Vital do Rêgo) , que determinou uma série de ações ao Ministério das Cidades, atualmente incorporado pelo Ministério do Desenvolvimento Regional, as quais serão monitoradas por meio do TC Processo 038.159/2020-1 (SeinfraUrbana) .
Dentre outros aspectos, no Voto condutor do referido Acórdão, restou demonstrado que caberia ao ente ministerial responsável:
identificar e quantificar o problema, respondendo questões como: a deficiência de pavimentação urbana municipal decorre meramente de falta de recursos ou da falta de competência técnica dos municípios brasileiros para realizar tais obras? Em quantos municípios falta competência técnica? Quais são eles? Qual a demanda por recursos de pavimentação? Como ela está distribuída nos municípios?;
levantar e comparar potenciais alternativas de intervenção (entre elas as melhorias que o Ministério ora sugere e as outras citadas ao longo do relatório, destacando-se as alternativas de nada fazer - permitindo que o Congresso aloque os recursos em outros destinos - e a de meramente titular os recursos como municipais, especialmente caso se configure que não há contribuição relevante por parte da União, além da financeira, para a solução do problema de pavimentação municipal) ;
efetuar adequada análise das alternativas com base em um critério de eficiência, seja ele de custo benefício ou de custo efetividade; e que;
após a implementação, efetuar avaliação dos resultados e impactos da ação
Ainda de acordo com a FOC, como os recursos são aplicados principalmente em obras de pavimentação urbana, a formulação da política pública deveria se basear em um diagnóstico contemplando informações como: o número de brasileiros que residem em local urbano sem pavimentação; o local onde essas pessoas vivem; a extensão das vias urbanas a serem pavimentadas; o estado de conservação das vias urbanas já existentes, regiões mais carentes de pavimentação, os recursos municipais e estaduais disponíveis.
Assim, vê-se que a problemática levantada pela FOC não foi solucionada, conforme demonstrado no item II.2.1 deste Relatório, não havendo atualmente um diagnóstico de necessidade, nem uma avaliação da solução mais vantajosa para solucionar o problema de pavimentação nos municípios.
Ademais, não é forçoso concluir que, diante da nova forma de aplicação direta dos recursos por parte da União, por meio de suas entidades vinculadas, a pergunta central buscada na FOC tornou-se ainda mais contundente no sentido de compreender se é a União a esfera de governo mais apropriada para efetuar tais análises, seja pela elevada dificuldade e custo que um ente central terá para manter informações atualizadas sobre inúmeras realidades locais; seja pela dinâmica da condição da pavimentação municipal; seja por a  matéria estar inserida na esfera de competência dos municípios; seja pela proximidade dos municípios com o problema, a aplicação dos recursos e com o público alvo; seja por a política pública contribuir para consolidação do desequilíbrio fiscal do pacto federativo (ao invés de buscar resolvê-lo) ; seja pelo alto custo de transação criado pelo modelo (administração e fiscalização dos recursos) .
Outro aspecto em que cabe destaque é sobre a regularidade na execução orçamentária das referidas ações. De acordo com o Manual para Apresentação de Propostas 2021 da Ação 1D73 (peça 111, p. 3) , esta ação possui objetivos consoantes com a Política Nacional de Mobilidade Urbana, instituída pela Lei 12.587/2012, e se destina a promover a melhoria da mobilidade urbana, da acessibilidade universal, da segurança viária, da qualidade de vida e do acesso aos serviços básicos e equipamentos sociais nas áreas urbanas brasileiras.
O seu conjunto de Itens Apoiáveis de Qualificação Viária compreende (peça 111, p. 6) :
Pavimentação - implantação, reconstrução ou recuperação, inclusive por recapeamento, do pavimento de vias públicas de bairros ou de suas ligações, abrangendo calçadas e sinalização viária, para garantia de adequadas condições sanitárias de segurança e conforto;
Adequações de vias - ajustes de sinalização viária, calçadas, geometria, guias e canteiros para fins de segurança e conforto dos deslocamentos urbanos, considerando legislação de mobilidade urbana, acessibilidade e trânsito; e 
Implantação de pontes e travessias em desnível - transposição de barreiras como cursos d'água e linhas metroviárias e ferroviárias, incluindo calçadas e sinalização viária.
De acordo com o descrito no relatório da FOC, havia condicionantes e requisitos nos manuais do Ministério das Cidades para os planos de trabalho propostos apoiados pela Ação 1D73, dentre os quais se destacam:  
compatibilidade com o Plano Diretor Municipal, o Plano Municipal de Saneamento e o Plano de Mobilidade Urbana;
plena funcionalidade das obras e serviços, que deverão reverter-se, ao seu final, em benefícios imediatos à população;
atendimento ao maior número de famílias possível, de forma a ampliar o alcance dos recursos destinados ao projeto;
no caso de proposição de investimentos de pavimentação em áreas industriais, o proponente deverá comprovar a cobertura de 100% de pavimentação implantada nas áreas urbanas centrais e residenciais do município;
adoção de soluções técnicas que objetivem ganhos de eficiência e redução de custos;
utilização preferencial de mão-de-obra e de micro, pequenas e médias empresas locais, sem prejuízo ao cumprimento às normas legais sobre licitações e contratos públicos; e
 atendimento aos idosos e pessoas com deficiência, previamente identificadas, pela adoção de projetos ou soluções técnicas que eliminem barreiras urbanísticas.
Como evidenciado no decorrer deste relatório, nenhum desses aspectos vem sendo considerado quando da seleção e execução das obras de pavimentação.
Já a Ação 7K66, conforme sua descrição na Lei Orçamentária para 2021 e no Manual para Apresentação de Propostas 2021, tem o objetivo de apoiar a infraestrutura produtiva, compreendendo: obras de pavimentação de estradas vicinais; obras de pavimentação de rodovias estaduais; implantação de infraestrutura produtiva e obras complementares; aquisição de máquinas e equipamentos de apoio à produção; desenvolvimento e implantação de tecnologias sustentáveis e inovadoras de apoio à produção; bem como realização de serviços e elaboração de estudos e projetos intrínsecos (peça 112) .
Apesar de ser direcionada a obras de pavimentação de estradas vicinais e de rodovias estaduais de modo a impulsionar a infraestrutura produtiva das localidades, esta ação vem sendo utilizada preferencialmente para a realização das obras ora analisadas, que, em sua maioria, não possuem esse perfil. Como exemplo, de acordo com informações encaminhadas pelas 2ª e 6ª Superintendências Regionais, 81% dos recursos empenhados que estão sendo executados em obras de pavimentação sob suas responsabilidades têm origem nessa ação (peças 114 e 119) . Na 7ª SR, esse percentual chega a 64% (peça 115) . 
Já na 8ª SR, 91% dos recursos transferidos para as obras sob sua responsabilidade analisadas nestes autos possuem esta fonte orçamentária (peça 116) ; a 5ª SR encaminhou planilha que mostra que 99% dos recursos recebidos para a execução dos contratos de pavimentação aqui analisados têm origem também na Ação 7K66 (peça 117) . Na 3ª SR, 97% os recursos empenhados para as obras de pavimentação relacionadas no Apêndice C deste relatório são originárias da Ação 7K66 (peça 118) , conforme confirmado por meio de pesquisa no Portal da Transferência.
Em contrapartida, veem-se diversas dessas obras com características que as tornam mais próximas da modalidade de pavimentação urbana de vias públicas, mais condizentes com os objetivos propostos na Ação 1D76, como, por exemplo, demonstram as fotos dispostas no item II.2.1. acima.
Argumentado sobre este aspecto, a Codevasf informou que (peça 69, p. 2) :
 (...) a pavimentação para escoamento da produção não se restringe as estradas vicinais e rodovias estaduais, tendo em vista que a produção na zona urbana que também necessita ser transportada, razão da existência de pavimentação em áreas urbanas, porém, sempre associadas a algum processo produtivo, constituído por atividades que envolvem a produção e distribuição, incluindo armazenamento, processamento e comercialização, até o produto chegar ao consumidor final.
 (...) 
Retornando à descrição, invoco o cadastro da Ação para o exercício de 2021, que também não impõe limite territorial, ressaltando o apoio à infraestrutura produtiva compreendendo, dentre outros, a implantação de infraestrutura produtiva e obras complementares, abarcando a pavimentação em áreas urbanas, desde que realizada em apoio ao processo produtivo.
Em que pesem as argumentações acima, em nenhum momento do processo de seleção e enquadramento das vias para pavimentação são levados em consideração quaisquer aspectos relacionados ao escoamento de produção das localidades. São consideradas apenas as características gerais das vias que podem ser pavimentadas, como já apresentado neste relatório.
O fato é que, ao direcionar os recursos da Ação 7K66 para a execução de pavimentação urbana, os planos de trabalho não seguem as condicionantes e requisitos estabelecidos em manuais ministeriais e demais análises exigidas por este Tribunal para a execução da Ação 1D73.
Vê-se que a Ação 7K66 possui uma vasta abrangência, podendo custear atividades ligadas ao sistema de logística, transporte, armazenamento, aquisição de máquinas e equipamentos, obras civis, construção de equipamentos rurais; desenvolvimento e implantação de tecnologias sustentáveis de apoio à produção; até a construção de estradas vicinais e rodovias estaduais para o escoamento produtivo. Ademais, a ação possui diretrizes bastante genéricas, que dificulta o condicionamento da realização de gastos públicos à diagnósticos da situação-problema, baseado em evidências, apto a justificar a formulação da política pública em questão por parte da União.
Destaque-se que a Ação 7K66 também é utilizada para a aquisição e distribuição/doação de equipamentos e maquinários pela Codevasf, e a mesma sistemática de licitação (visa pregão SRP) e execução vem sendo adotada. Como exemplo, pode-se citar o Pregão SRP 2/2020 realizado pela 3ª SR, cujo objeto foi a aquisição de 140 retroescavadeiras. A fundamentação para a realização do pregão, conforme o Estudo Técnico Preliminar do certame, está no aumento da alocação de emendas parlamentares, e não num diagnóstico da problemática associada ao desenvolvimento da agricultura familiar (peça 120) .
Esse Estudo Técnico Preliminar traz novamente ofícios de parlamentares nos quais são descritos quais maquinários devem ser adquiridos e para quem serão doados (beneficiários, entidades públicas e privadas) , sem apresentar um levantamento prévio de necessidades e de prioridades para a alocação desses recursos, que possibilite uma atuação sinérgica entre parlamentares, órgãos setoriais e entes beneficiários finais.
Ante o exposto, propor-se-á a consideração superior, nos termos do art. 8º da Resolução-TCU 315/2020, que faça constar na ata da sessão em que estes autos forem apreciados comunicação do relator ao colegiado no sentido de que seja juntada cópia deste relatório ao TC Processo 038.159/2020-1, a fim de dar conhecimento à unidade instrutiva das ocorrências apontadas pela equipe de inspeção quanto aos aspectos de formulação, implementação, execução e monitoramento de resultados das políticas públicas associadas às Ações Orçamentárias 1D73 - Apoio à Política Nacional de Desenvolvimento Urbano Voltado à Implantação e Qualificação Viária e 7K66 - Apoio a Projetos de Desenvolvimento Sustentável Local Integrado.
Benefícios efetivos das deliberações
O registro dos benefícios da Deliberação contida no Acórdão 1213/2021-TCU-Plenáriolenário será efetuado na próxima etapa destes autos, por ocasião da análise das audiências propostas neste relatório.
Conclusão
O objetivo deste Relatório de Monitoramento é avaliar o cumprimento das deliberações do Acórdão 1213/2021-TCU-Plenáriolenário, especificamente quanto aos itens 9.3 (e subitens) e 9.4.
Conforme exposto no corpo deste relatório, consideraram-se não cumpridas as determinações dispostas nos itens e subitens 9.3.1.1, 9.3.1.3, 9.3.1.4, 9.3.2 e 9.4, tendo sido cumpridos apenas os subitens 9.3.1.2 e 9.3.3.
Inicialmente, conforme se depreende dos termos dos subitens 9.3.1.1 e 9.3.1.2 do Acórdão, caberia à Codevasf estabelecer critérios técnicos, procedimentos e controles, a serem observados pelas suas unidades para avaliar, comprovar e controlar o enquadramento das vias indicadas para intervenções, e para assegurar a integral compatibilidade dos serviços demandados com os contratados em termos de qualidade e quantidades. Adicionalmente, foi determinado que realizasse cotações de preços locais prévias às execuções de obras quando da pavimentação com revestimento em paralelepípedo (item 9.3.1.3) .
Entretanto, quanto ao item 9.3.1.1, em que pese a criação de critérios para seleção/enquadramento das vias por meio do Formulário - Check list de Enquadramento de Vias (peça 48, p. 6 e 8) , este se restringiu ao estabelecimento de características gerais das vias que podem ser pavimentadas, restando ausente a realização de estudo de necessidade e de indicação técnica e economicamente mais vantajosa para a realização de cada serviço de pavimentação.
Observou-se que as obras, em grande parte, são oriundas de indicação de parlamentares, os quais, além da indicação do município que deverá receber a interferência, definem, sem qualquer fundamentação expressa, quais vias serão pavimentadas, o tipo de revestimento a ser utilizado e até a empresa e/ou contrato/pregão específico por meio do qual deve executada a obra. Estes pedidos vêm sendo atendidos pela Codevasf, a qual também não forneceu a esta equipe documentos com algum tipo de análise ou aprovação técnica dessas indicações relacionados à necessidade das obras e o tipo de revestimento escolhido.
Tal sistemática viola mandamentos básicos da impessoalidade e da isonomia estampados no art. 37, caput e inciso XXI, da CF/1988, podendo, inclusive, dar margem a direcionamentos indevidos de realização obras e ocorrência de conluio entre empresas e agentes públicos e políticos.
Verificou-se também que, apesar de ser o ente mais próximo dos problemas gerados pelas deficiências de pavimentação, não está prevista em normativos internos, nem foi demonstrada pela Codevasf a participação das prefeituras municipais nas definições das vias a serem pavimentadas. Ademais, não restou evidenciada a utilização do Plano Diretor Municipal, do Plano Municipal de Saneamento ou do Plano de Mobilidade Urbana, quando existentes, nessa indicação.
No tocante aos procedimentos de controle na realização dos ajustes dos projetos das vias objeto de intervenção aos padrões dos projetos licitados, apesar da formalização existente em cumprimento ao item 9.3.1.2, foram constatadas falhas relevantes na implementação desses controles e procedimentos nas unidades da Codevasf, determinada no subitem 9.3.1.4, que culminaram na aprovação de projetos com características que discrepam dos critérios estabelecidos no Check List de Enquadramento das Vias, e poderão ser direcionados para construções de pavimentos superdimensionados para locais de baixo tráfego e execuções de maior complexidade.
Sobre este ponto, percebe-se que os mecanismos de controle da Codevasf são insuficientes para proporcionar uma gestão de riscos adequada, sendo constatadas, ainda, falhas no processo de enquadramento das vias que permitiram a indicação de vias de tráfego pesado e realização de obras complexas; ausência de processo de enquadramento de vias; pavimentação em vias que carecem de obras de drenagem profunda; e realização de obras sem elaboração prévia de projeto executivo completo. 
Os controles de execução das obras, importantes para assegurar a regular execução das obras em termos de qualidade e quantidades, também apresentaram falhas. Em alguns processos administrativos de pagamento, não constam nem o Relatório de Acompanhamento Físico (RAF) elaborado pelo fiscal, nem outra evidência de que o fiscal efetivamente realizou visitas às localidades das obras. Além disso, o Diretor-Presidente da Codevasf informou que não há previsão nem orientação central da companhia quanto à realização de controle tecnológico e de ensaios para as obras de pavimentação, nas modalidades e frequências previstas nos normativos pertinentes, a fim de comprovar a qualidade da execução (peça 72, p. 2) .
Outrossim, restou comprovada a ausência de realização de cotações de preços locais antes do início das frentes de serviço para todos os certames licitatórios analisados que incluíam serviços de pavimentação com paralelepípedo, contrariando o item 9.3.1.3 do Acórdão 1213/2021-TCU-Plenário.
Por fim, foi constatado o não cumprimento do item 9.3.2 do Acórdão 1213/2021-TCU-Plenáriolenário, haja vista autorização de adesão externa ao Pregão 21/2020, realizado pela 5ª Superintendência Regional de Penedo/AL; e do item 9.4, um vez que várias superintendências deram seguimento a parte dos seus pregões e contratos decorrentes, dando início à execução contratual plena, antes da publicação do Ato 22/2021-PR da Presidência da Codevasf (de 9/7/2021) , o qual definiu os critérios de seleção/enquadramento das vias por meio do Formulário - Check list de Enquadramento de Vias, que visava o cumprimento do item 9.3.1 do Acórdão 1213/2021-TCU-Plenáriolenário.
Em atenção ao art. 20 do Decreto-Lei 4.657/1942 (Lei de Introdução às normas do Direito Brasileiro) , adicionado pela Lei 13.655/2018, a análise acerca da necessidade de eventuais responsabilizações foi pontuada no decorrer do relatório. Como conclusão, apontou-se para o Sr. Marcelo Andrade Moreira Pinto (CPF XXX.261.025-XX) , Diretor-Presidente da Codevasf, a quem, como gestor e mais alto representante da Companhia, caberia estabelecer meios para implementar, difundir e monitorar o cumprimento das determinações deste TCU pelas Unidades da Codevasf, bem como estabelecer critérios completos e suficientes para adequado enquadramento das vias passíveis de intervenção.
Ante o exposto, será proposta à consideração superior, em consonância com a jurisprudência deste TCU (a exemplo dos Acórdão 18928/2021-TCU-Segunda Câmara, rel. Min. Vital do Rêgo; e 923/2021-TCU-Plenário, rel. Min. Raimundo Carreiro) , a realização de audiência, fundamentada no art. 250, inciso IV, do RITCU c/c o art. 43, inciso II, da Lei 8.443/1992, para que o Sr. Marcelo Andrade Moreira Pinto (CPF XXX.261.025-XX) se manifeste, no prazo de quinze dias, a contar do recebimento da notificação deste TCU, ante o não cumprimento das determinações proferidas no Acórdão 1213/2021-TCU-Plenáriolenário, quanto aos itens e subitens 9.3.1.1, 9.3.1.3, 9.3.1.4, 9.3.2 e 9.4.
Também foi proposta a realização de audiência do Analista de Desenvolvimento Regional da 5ª SR, Sr. José Domingos Salles Bizarro (CPF XXX.828.416-XX) , pelo ato de autorização da adesão de órgão externo ao Pregão 21/2020, realizado pela 5ª Superintendência Regional de Penedo/AL, em descumprimento ao item 9.3.2. 
Destaque-se que foi criada uma instrução contendo excerto deste relatório, a fim de realizar diligência à Codevasf, nos termos do art. 14 da Resolução-TCU 315/2020, do art. 20 do Decreto-Lei 4.657/1942 e do item 10 da Portaria-Segecex 12/2020, para que a Companhia apresente seus comentários, se assim desejar, quanto às propostas de determinação e recomendação, relacionadas aos seguintes indícios de irregularidades/oportunidades de melhoria: i) ausência de previsão formal da participação do ente municipal e da análise do Plano Diretor Municipal, do Plano Municipal de Saneamento ou do Plano de Mobilidade Urbana no processo de indicação das vias (II.2.2) ; e ii) falta de elementos capazes de evidenciar a efetiva fiscalização de obras de pavimentação relacionadas aos pregões analisados neste relatório e não implementação de procedimentos de controle da execução de obras de pavimentação, notadamente, de controle tecnológico e de ensaios, nas modalidades e frequências previstas nos normativos pertinentes (III.1) . A referida diligência foi realizada consoante as peças 144-147 e a manifestação dos gestores será analisada em etapa futura, com o fito de incrementar a eficiência do fluxo processual. Por isso, não há encaminhamentos a serem propostos neste momento quanto a esses pontos.
Por último, considerando as possíveis impropriedades na execução das ações orçamentárias relacionadas às obras de pavimentação mencionadas no item III.2 acima, propor-se-á à consideração superior a juntada de cópia deste relatório ao TC Processo 038.159/2020-1, a fim de dar conhecimento à unidade instrutiva das ocorrências apontadas pela equipe de inspeção quanto aos aspectos de formulação, implementação, execução e monitoramento de resultados das políticas públicas associadas às Ações Orçamentárias 1D73 - Apoio à Política Nacional de Desenvolvimento Urbano Voltado à Implantação e Qualificação Viária e 7K66 - Apoio a Projetos de Desenvolvimento Sustentável Local Integrado.
Proposta de encaminhamento
Ante o exposto, submetem-se os autos à consideração superior, propondo:
considerar não cumpridas as determinações dispostas nos itens e subitens 9.3.1.1, 9.3.1.3, 9.3.1.4, 9.3.2 e 9.4 do Acórdão 1213/2021-TCU-Plenáriolenário;
considerar cumpridas as determinações dispostas nos subitens 9.3.1.2 e 9.3.3 do Acórdão 1213/2021-TCU-Plenáriolenário;
realizar a audiência do Sr. Marcelo Andrade Moreira Pinto (CPF XXX.261.025-XX) - Diretor-Presidente da Codevasf -, fundamentada no art. 250, inciso IV, do RITCU c/c o art. 43, inciso II, da Lei 8.443/1992, para que se manifeste, no prazo de quinze dias a contar do recebimento da notificação deste TCU, ante o não cumprimento das determinações proferidas pelo Plenário do TCU dispostas nos itens e subitens 9.3.1.1, 9.3.1.3, 9.3.1.4, 9.3.2 e 9.4 do Acórdão 1213/2021-TCU-Plenáriolenário, tendo em vista as impropriedades e irregularidades apresentadas nos itens II.2.1, II.3.1, II.4, II.5 e II.7 deste relatório;
realizar a audiência do Sr. José Domingos Salles Bizarro (CPF XXX.828.416-XX) , fundamentada no art. 250, inciso IV, do RITCU, c/c o art. 43, inciso II, da Lei 8.443/1992, para que se manifeste, no prazo de quinze dias, a contar do recebimento da notificação deste TCU, ante o não cumprimento da determinação proferida pelo Plenário do TCU no subitem 9.3.2 do Acórdão 1213/2021-TCU-Plenáriolenário, tendo em vista a impropriedade apresentada no item II.5 deste relatório;
dar ciência à Codevasf, com fundamento no art. 9º, inciso II, da Resolução-TCU 315/2020, que a ausência de justificativas técnicas, critérios e procedimentos para avaliar, comprovar e controlar o enquadramento das vias indicadas para intervenção aos padrões de projetos licitados, inclusive quanto ao estudo de necessidade da obra e ao tipo de pavimento a ser escolhido, resulta em infração aos princípios da motivação, estabelecido pelos arts. 2º, parágrafo único, incisos I e VIII, e 50, inciso III e § 1º, da Lei 9.784/1999; da impessoalidade, da economicidade e eficiência na aplicação dos recursos públicos, dispostos no art. 31, caput, da Lei 13.303/2016; podendo contrariar o interesse público (Lei 13.303/2016, art. 42, inciso VII, alíneas 'a', 'd', 'e' e 'f'; e 12 da Lei 8.666/1993) e a jurisprudência do TCU; bem assim, não atende ao comando do item 9.3.1.1 do Acórdão 1213/2021-TCU-Plenáriolenário, podendo resultar, inclusive, na nulidade dos contratos firmados, caso caracterizado vício insanável;
nos termos do art. 8º da Resolução-TCU 315/2020, faça constar na ata da sessão em que estes autos forem apreciados comunicação do Relator ao colegiado no sentido juntar cópia deste relatório ao TC Processo 038.159/2020-1, a fim de dar conhecimento à unidade instrutiva das ocorrências nele apontadas quanto aos aspectos de formulação, implementação, execução e monitoramento de resultados das políticas públicas associadas às Ações Orçamentárias 1D73 - Apoio à Política Nacional de Desenvolvimento Urbano Voltado à Implantação e Qualificação Viária e 7K66 - Apoio a Projetos de Desenvolvimento Sustentável Local Integrado;
encaminhar cópia deste Relatório de Monitoramento à Companhia de Desenvolvimento dos Vales do São Francisco e do Parnaíba (Codevasf) e aos responsáveis listados nas alíneas 'c' e 'd' acima, a fim de subsidiar as manifestações a serem requeridas;
devolver os autos à SeinfraCOM para que seja dada continuidade a este monitoramento."
É o relatório.

não há.

Não atuou.

MONITORAMENTO. PROCESSO ORIGINADO DE REPRESENTAÇÃO. PREGÕES REALIZADOS PARA REGISTRO DE PREÇOS COM OBJETOS RELACIONADOS A PAVIMENTAÇÃO DE VIAS. ACÓRDÃO 1213/2021-PLENÁRIO. DETERMINAÇÕES PARA ESTABELECIMENTO DE PONTOS DE CONTROLE NO ENQUADRAMENTO DOS OBJETOS CONTRATADOS AOS PROJETOS-PADRÃO LICITADOS E NA ELABORAÇÃO DOS PROJETOS EXECUTIVOS. OUTRAS DETERMINAÇÕES. CUMPRIMENTO INTEGRAL, CUMPRIMENTO PARCIAL E DESCUMPRIMENTO DE DETERMINAÇÕES, CONFORME O CASO. OITIVA. AUDIÊNCIA. DILIGÊNCIA. PROSSEGUIMENTO DO MONITORAMENTO.

RELATÓRIO DE MONITORAMENTO (RMON)

Secretaria de Infraestrutura Hídrica, de Comunicações e de Mineração (SeinfraCOM).

Trata-se de monitoramento autuado com o fito de avaliar o cumprimento das determinações exaradas pelo Acórdão 1213/2021-TCU-Plenário (TC Processo 000.224/2021-9) , que apreciou representação formulada pela SeinfraCOM diante de supostas irregularidades relativas a 29 pregões eletrônicos lançados ao final de 2020 pela Companhia de Desenvolvimento dos Vales do São Francisco e do Parnaíba (Codevasf) , que objetivaram o registro de preços de serviços de pavimentação de vias públicas localizadas em diversos municípios situados na área de atuação da companhia.
2.	No processo de representação, foi verificado que a Codevasf havia adotado o Sistema de Registro de Preços (SRP) para licitar projetos-padrão, contendo termo de referência, projeto básico simplificado, especificações técnicas e planilha orçamentária, com composições e preços unitários extraídos do Sicro, do Sinapi e de bancos de dados da própria empresa. Segundo a sistemática, após celebradas as atas e conforme a disponibilidade orçamentária, a empresa estatal deveria indicar as vias que seriam objeto de intervenção, tomando, como critério, a compatibilidade com o projeto licitado.
3.	A unidade técnica questionou a utilização do SRP sem a prévia definição das vias a serem pavimentadas e sem que estivesse configurada a realização de serviços comuns de engenharia. Por outro lado, a Codevasf justificou a adoção da sistemática com base na: i) imprevisibilidade do quantitativo e/ou do momento em que as contratações se fariam necessárias; ii) ocorrência de contratações frequentes; e, iii) imprevisibilidade de recursos orçamentários, vez que majoritariamente seriam advindos de emendas parlamentares.
4.	Ao proferir o Acórdão 1213/2021-TCU-Plenário, o TCU levou em consideração a possibilidade jurídica de adotar o modelo proposto pela empresa estatal e a existência de interesse público no atendimento das populações carentes de pequenas localidades, que se utilizam das vias a serem pavimentadas para escoar a produção e acessar serviços de saúde e escolas. 
5.	A fim de minorar a possibilidade de ocorrerem irregularidades na execução dos contratos, esta Corte determinou no item 9.3 do referido acórdão que a unidade jurisdicionada adotasse pontos de controle ao longo da implementação da sistemática por meio da normatização de critérios objetivos e procedimentos formais para: i) escolha das vias objeto de intervenção; ii) elaboração do projeto executivo, com compatibilização dos serviços em termos de quantidades e qualidade; e, iii) fiscalização concomitante da execução.
6.	Ademais, o item 9.4 da deliberação autorizou, provisoriamente, que a unidade jurisdicionada desse andamento aos pregões e, no caso dos certames já concluídos, celebrasse novos contratos derivados das atas pactuadas, após a conclusão das providências determinadas. Também foi proferida determinação para que a Codevasf se abstivesse de autorizar adesões externas às atas de registro de preços até que o Tribunal avalie, em definitivo, os resultados das ações a serem implementadas. 
7.	Examina-se, nesta oportunidade, a primeira etapa de monitoramento das providências adotadas em cumprimento aos itens 9.3 e 9.4 do Acórdão 1213/2021-TCU-Plenário, executada pela SeinfraCOM. Ressalte-se que, além deste trabalho, encontram-se em andamento as ações de controle determinadas pelo item 9.5 (e subitens) do referido acórdão, que estão a cargo da SeinfraUrbana e têm o objetivo de verificar a regularidade das contratações e das respectivas execuções contratuais referentes aos pregões (TC Processo 036.369/2021-7) .
8.	Nas seções a seguir, passa-se à exposição do resultado dos presentes trabalhos, conforme o item monitorado.
II
Item 9.3.1.1 do Acórdão 1213/2021-TCU-Plenário: definição dos critérios técnicos e dos procedimentos que devem ser observados pela sede e pelas Superintendências Regionais para avaliar, comprovar e controlar o enquadramento das vias indicadas para intervenção aos padrões de projetos licitados por meio de pregões eletrônicos promovidos com vistas ao registro de preços de serviços de pavimentação de vias públicas situadas na área de atuação da companhia.
9.	A fim de cumprir a determinação, a Codevasf editou o Ato 22/2021-PR da Presidência, em 9/7/2021 (peça 48-fl. 03) , que estabelece os critérios a serem utilizados na seleção das ruas e estradas vicinais que serão objeto de obras. A norma prevê o preenchimento do Formulário - Check-list de Enquadramento de Vias por técnicos da empresa pública, devendo a via atender os critérios a seguir:
	a) estar localizada dentro do limite da área de atuação das superintendências da Codevasf;
	b) ser de domínio público, conforme declaração da prefeitura, indicando as coordenadas geográficas (UTM) do início e fim da via;
	c) ser de utilização local, já consolidada, ou seja, apresentar boas condições de trafegabilidade para tráfego leve (trânsito de pedestres, veículos de passeio e veículos comerciais leves) , não sendo permitido o enquadramento caso a via necessite de estudos de tráfego, estudos de cargas, ensaios geotécnicos ou quaisquer outros estudos técnicos prévios à execução dos serviços;
	d) apresentar topografia compatível, ou seja, com baixa declividade, de maneira que a drenagem seja superficial; consequentemente, a via não poderá ser selecionada em caso de necessidade de execução de drenagem profunda ou obras de arte; e
	e) não apresentar material de 3ª categoria na superfície, o que significa que não é permitido o enquadramento em caso de necessidade de utilização de quaisquer artifícios para retirada ou explosão de rochas.
10.	A aplicação dos critérios se insere no seguinte fluxo de contratação e execução:
	1) realização dos pregões pelas unidades da Codevasf, com formalização de uma ata separada para cada um dos quatro tipos de revestimento, a saber, paralelepípedo, bloco intertravado de concreto, concreto asfáltico usinado a quente (CBUQ) e pavimentação asfáltica dos tipos pavimento superficial simples (TSS) e duplo (TSD) ;
	2)  transferência dos recursos originados de emendas parlamentares (individuais, de bancada ou de relator) ou via Transferência de Execução Descentralizada (TED) do Ministério do Desenvolvimento Regional (podendo também incluir recursos oriundos de emendas) ;
	3) indicação, pelo parlamentar (no caso de recursos originados de emendas) , do total de recursos e das localidades beneficiárias, mediante cadastramento no SIOP (Sistema Integrado de Orçamento e Planejamento do Governo Federal) e, posteriormente, em ofício dirigido à Presidência da Companhia;
	4) emissão dos empenhos e formalização dos contratos com as construtoras;
	5) análise e seleção das vias a serem objeto de intervenção na localidade, efetuadas pelos técnicos da Codevasf, com aplicação dos critérios e do checklist conforme definido no Ato 22/2021-PR;
	6) elaboração de nota técnica, contendo relatório fotográfico das vias e das localidades indicadas;
	7) elaboração dos projetos executivos pelas construtoras;
	8) análise e aprovação pelos gestores, segundo as especificações técnicas constantes dos termos de referência dos pregões e planilhas orçamentárias contratadas;
	9) início das obras e subsequente acompanhamento da execução pelos fiscais dos contratos;
	10) atestação da execução das obras, com base em documentos de medição e Relatório de Acompanhamento Físico (RAF) , com descrição da situação física e registro fotográfico;
	11) pagamento às construtoras.
11.	Ao analisar a normatização dos critérios e procedimentos para enquadramento das vias, a SeinfraCOM constatou a existência das seguintes lacunas:
	a) ausência de previsão de elaboração de estudo de indicação técnica e análise econômica do tipo de revestimento a ser aplicado na realização de cada serviço de pavimentação, bem como ausência de estudo de necessidade da obra;
	b) ausência da previsão formal da participação do ente municipal, beneficiário final das obras, e da análise do Plano Diretor Municipal, do Plano Municipal de Saneamento ou Plano de Mobilidade Urbana no processo de indicação e seleção das vias.
12.	No tocante à ausência de previsão de elaboração de estudo de indicação técnica e análise econômica do tipo de revestimento a ser aplicado, assim como estudo de necessidade da obra, verificou-se que não há, no Ato 22/2021-PR da Presidência ou em outro documento em vigor na Codevasf, disposição que estabeleça os critérios técnicos e econômicos para a definição do tipo de pavimento adequado à via objeto de intervenção. Conforme esclarecido pela equipe de fiscalização, a escolha do tipo de revestimento mais apropriado a cada caso deve levar em conta diversos aspectos, como a facilidade de obtenção de materiais em jazidas próximas, o tipo predominante dos pavimentos na região, o emprego de mão de obra local, os custos de manutenção e restauração, os impactos ambientais e os impactos no sistema de drenagem das vias, entre outros pontos. 
13.	Trata-se de grave lacuna normativa e procedimental, vez que pode levar à realização de serviços incompatíveis com as condições e necessidades locais, resultando na materialização de prejuízos. Ademais, há o potencial de propiciar o direcionamento indevido dos recursos a determinadas empresas. Isso pode ocorrer porque, no âmbito de cada superintendência da estatal, estão em vigor três ou quatro atas decorrentes dos pregões, cada uma relacionada a um tipo de revestimento (paralelepípedo, bloco intertravado de concreto, CBUQ e pavimentação asfáltica TSS e TSD) . Consequentemente, a escolha do tipo de pavimento aplicável à via irá definir a empresa executora da obra. Se não houver fundamentação técnica e econômica para essa escolha, pode ficar caracterizado o direcionamento e a infração aos princípios da motivação, da moralidade e da impessoalidade. 
14.	Foi observado, em todas as obras analisadas na amostra aleatória colhida pela equipe, a ausência de análises que justificassem a escolha dos pavimentos adotados.  
15.	Como exemplos de aparente incongruência entre a situação das vias e as intervenções planejadas, foram destacados os casos das obras de pavimentação a serem realizadas nos Municípios de Belém do São Francisco/PE (3ª SR) e Itaetê/BA (6ª SR) . Por meio da análise das fotos e dos checklists de enquadramento, a equipe entendeu que as vias apresentavam, aparentemente, bom estado de conservação, não necessitando de obras. Foi também questionada a opção pelo recapeamento com CBUQ, sem possibilidade de realização de drenagem, em vias originalmente pavimentadas com paralelepípedos, os quais permitem bom escoamento de águas, permeabilização do solo e dispersão de calor.
16.	Em resposta a questionamento da equipe sobre a forma de definição das vias objeto de obras, gestores de duas SRs admitiram que, quando da seleção das vias e do tipo de pavimento a ser aplicado, demandas externas também são levadas em consideração, além de outros fatores, como oportunidade e conveniência administrativa, possibilidade técnica, disponibilidade de matéria prima e sustentabilidade (peça 77-fls. 01/02, peça 80-fl. 07) .
17.	Na peça 84 dos autos, foi juntada uma amostra de ofícios encaminhados à Codevasf por parlamentares com a designação das obras beneficiadas por emendas de sua autoria. Mediante um exame superficial, observa-se que, dos cerca de 78 ofícios colhidos, aproximadamente 35% deles contêm alguma referência ao tipo de pavimento a ser executado ou à ata em vigor.
18.	Diante da lacuna verificada na norma, a SeinfraCOM entendeu que a determinação não foi cumprida. Consequentemente, a equipe propôs realizar a audiência do Diretor-Presidente da Codevasf em razão do descumprimento do item 9.3.1.1 do Acórdão 1213/2021-TCU-Plenário. Também foi proposto dar ciência à unidade jurisdicionada sobre a falha.
19.	Os elementos expostos no relatório levam-me a divergir desse encaminhamento.
20.	Considero não estar caracterizado o descumprimento da determinação, mas sim o cumprimento parcial. Há que se reconhecer que a Codevasf adotou providências para atender o item 9.3.1.1 do acórdão monitorado por meio da edição de norma que deu estruturação e formalização ao processo de seleção e enquadramento de vias a serem pavimentadas. 
21.	Por outro lado, essas providências ainda não se afiguraram suficientes para afastar a hipótese de virem a ocorrer desconformidades nas contratações. A ausência de análises técnicas explícitas para a escolha do tipo de pavimentação se constitui em deficiência grave no procedimento implementado pela empresa pública. A uma, porque tem o potencial de redundar em prejuízos decorrentes de escolhas inadequadas, feitas sem fundamentação técnica exauriente. A duas, porque pode levar a direcionamento nas contratações, com infração aos princípios da impessoalidade e da moralidade.  Em ambas as hipóteses, a caracterização de vícios insanáveis e/ou de prejuízo pode resultar em nulidade dos contratos e responsabilização dos agentes públicos e privados envolvidos.  
22.	Os exemplos ilustrativos de aparente incongruência da solução adotada e de indicações de emendas parlamentares não foram aprofundados mediante o confronto com a realidade das obras e das contratações, uma vez que essa modalidade de apuração não se ajusta aos objetivos dos trabalhos de monitoramento. Desse modo, ainda não há base concreta para afirmar que, nos casos apresentados, foram empregadas soluções tecnicamente inadequadas; que havia alternativa mais vantajosa; que as indicações foram efetivamente observadas pela área técnica da Codevasf; ou, que se materializou direcionamento. Porém, esses exemplos mostram que a sistemática precisa evoluir para que sejam estabelecidos controles mais abrangentes, sob pena de o TCU afastar sua aplicação por falta de salvaguardas que assegurem a lisura das contratações e o atendimento ao interesse público. 
23.	Considerando que a deficiência constatada pode vir a ocasionar os efeitos danosos aventados e que a questão não foi objeto de determinação explícita ao gestor, penso que se deva, desde já, expedir determinação para que sejam adotadas providências para incluir, no procedimento em exame, a elaboração de estudo de indicação técnica e análise econômica do tipo de revestimento a ser aplicado, assim como estudo de necessidade da obra. É importante destacar a que essa providência se afigura essencial para garantir a coesão da sistemática proposta. Nesse contexto, cabe também determinar à Codevasf que, a partir da ciência do acórdão a ser prolatado, a emissão de novas ordens de serviço fica condicionada à implementação da determinação, com inclusão dos referidos estudos na sistemática e prévia realização das análises em cada caso concreto. 
24.	Com relação aos exemplos colhidos pela equipe da SeinfraCOM, ressalte-se que estes serão considerados em momento oportuno, quando do planejamento de ações de controle de conformidade.
25.	Outra falha verificada na normatização constante do Ato 22/2021-PR refere-se à ausência de previsão formal da participação do ente municipal, beneficiário final das obras, e da análise do Plano Diretor Municipal, do Plano Municipal de Saneamento ou Plano de Mobilidade Urbana no processo de indicação e seleção das vias. A equipe de fiscalização destacou que essa previsão faz-se necessária para compatibilizar as obras de pavimentação com os planos de desenvolvimento e expansão das cidades, bem como para diminuir o risco de desperdício de recursos públicos na hipótese de realização de obras em vias que, a seguir, venham a ser impactadas por outras obras municipais, tais como de saneamento urbano ou implantação de tubulações aterradas. 
26.	Nos processos de pavimentação analisados pela equipe, verificou-se que não houve a utilização do Plano Diretor Municipal, do Plano Municipal de Saneamento ou do Plano de Mobilidade Urbana, quando existentes, para orientar a definição das vias a serem objeto de intervenção.
27.	Por considerar que a falha constatada não impacta diretamente a análise de cumprimento do item 9.3.1.1 do Acórdão 1213/2021-TCU-Plenário, mas se apresenta como oportunidade de melhoria, a SeinfraCOM formulou proposta de recomendação e a submeteu aos comentários do gestor. 
28.	Nesse contexto, foi proposto deixar para realizar a análise da manifestação enviada pela Codevasf em momento futuro a fim de privilegiar o encaminhamento das questões mais críticas que emergiram deste monitoramento.  
29.	Por considerá-la adequada às circunstâncias presentes nos autos, acolho a proposição.
III
item 9.3.1.2 do Acórdão 1213/2021-TCU-Plenário: definição dos procedimentos e controles a serem adotados na realização dos ajustes dos projetos executivos das vias objeto de intervenção às bases estabelecidas nos projetos padrões.
30.	Foi verificado que os procedimentos e controles aplicáveis encontram-se definidos no Manual de Contratos da Codevasf. Além disso, constatou-se que o Ato 22/2021-PR, norma editada para dar atendimento ao acórdão ora monitorado, contém orientações adicionais a respeito da matéria.
31.	Em vista desses elementos, a SeinfraCOM entendeu que a determinação foi cumprida, posicionamento que compartilho.
IV
Item 9.3.1.3 do Acórdão 1213/2021-TCU-Plenário:  nas obras que incluam serviços de pavimentação com paralelepípedo, realização, previamente à emissão das ordens de serviços, de pesquisa de preço no mercado local, com vistas a garantir que os preços praticados nas atas reflitam a realidade de mercado e a vantajosidade da contratação, renegociando os preços com as empresas contratadas no caso de serem observados preços superestimados.
 
32.	A equipe constatou que nenhuma das unidades da Codevasf que possuem contratos de obras de pavimentação em paralelepípedo (sede e 1ª, 2ª, 3ª, 5ª, 6ª, 7ª e 8ª SRs - vide Apêndice C - peça 151) está cumprindo a determinação, pois não há evidência de que foram realizadas cotações de preços locais previamente à emissão de ordens de serviço do insumo "paralelepípedo" ocorridas após a prolação do acórdão monitorado.	
33.	A 2ª Superintendência confirmou que não realizou as cotações prévias sob a alegação de que o respectivo pregão foi concluído antes da publicação do acórdão. No entanto, a equipe verificou que, das dez ordens de serviço encaminhadas, apenas duas foram emitidas em abril, antes da prolação do julgado. Situação semelhante foi observada na 5ª e na 6ª SRs.
34.	Diante desse quadro, a SeinfraCOM propôs a realização de audiência do Diretor-Presidente da Codevasf em face do descumprimento da determinação.
35.	Como já rememorado no relatório, a determinação em tela decorreu de apontamento suscitado na Declaração de Voto do Eminente Ministro Benjamin Zymler expondo a existência de evidentes superestimativas do preço do bloco de paralelepípedo no Sistema Nacional de Pesquisa de Custos e Índices (Sinapi) , conforme constatado em outras ações de controle realizadas pelo TCU nas obras da Codevasf. Nesses trabalhos, apurou-se a ocorrência de sobrepreço da ordem de até 70% no item constante da composição de custos unitários do Sinapi em relação a mercados locais/regionais.
36.	Não pode ser aceita a justificativa no sentido de que o confronto entre os preços não foi realizado, porque a conclusão dos pregões se deu antes da prolação do Acórdão 1213/2021-TCU-Plenário. A determinação teve o claro objetivo de corrigir eventuais distorções para que os preços praticados nas contratações que utilizam o insumo passem a refletir a realidade de mercado. Por esse motivo, constou do comando que a pesquisa fosse realizada antes da emissão das ordens de serviço e que os preços fossem renegociados com as empresas contratadas no caso de serem observadas superestimativas. Tem-se, assim, o comando do TCU foi proferido em caráter geral, sendo aplicável a todas as contratações relacionadas ao insumo em que ainda não houvesse ordem de serviço emitida, independentemente do momento de finalização das licitações.
37.	Na peça 48 destes autos, estão acostados os elementos encaminhados pela Codevasf para informar sobre o cumprimento do Acórdão 1213/2021-TCU-Plenário. Na fl. 12, encontra-se cópia da CI 083/2021, de 09/06/2021, expedida pelo Diretor-Presidente da Codevasf e endereçada a todos os setores da empresa, contendo orientações sobre a aplicação do Acórdão 1213/2021-TCU-Plenário. No parágrafo 3 do comunicado, consta especificamente:
	"Acerca do item 9.3.1.3, para todos os certames listados no Anexo 1 que incluam pavimentação com paralelepípedo, a Área de Desenvolvimento Integrado e Infraestrutura - AD deverá diligenciar às Superintendências Regionais visando à realização da pesquisa de preço no mercado local determinada no Acórdão, apresentando em quadro comparativo, os preços coletados e os preços constantes das atas, para o insumo paralelepípedo, indicando as providências adotadas perante a contratada, na hipótese de o preço do insumo constante da Ata ser superior ao preço coletado na pesquisa." [Grifo do Relator.]
38.	Nas fls. 13/16 da referida peça, são apresentados quadros comparativos entre os preços coletados e os preços constantes de atas e contratos em algumas Superintendências Regionais da Codevasf.
39.	Ao examinar esse material, a unidade técnica assim se pronunciou (peça 49) :
	"8. Quanto ao subitem 9.3.1.3, a documentação apresentada carece de informações referentes à pesquisa de preço realizada bem como as cotações realizadas junto aos fornecedores. Foi apresentada apenas uma planilha com os resultados dos custos do insumo paralelepípedo levantadas pela Codevasf. 
	9. Observa-se ainda que em alguns casos não foram realizadas cotações para o insumo, sendo efetivado um ajuste no insumo com base no Sistema Nacional de Pesquisa de Custos e Índices da Construção Civil (Sinapi) de fev/2019, dos estados da Bahia e Sergipe e com o preços do Pregão Eletrônico 4/2018 do Centro de Ciências Agrárias da UFPB, contudo, tal providência, a princípio, não atende ao comando da determinação, tendo em vista "as evidentes superestimativas do preço do bloco de paralelepípedo no Sinapi, que vêm sendo apontadas por diversas ações de controle realizadas pelo TCU nas obras da Codevasf", conforme assentado na declaração de voto apresentada pelo Ministro Benjamin Zymler que também fundamentou a determinação de item 9.3.1.3 do Acórdão 1213/2021-TCU-Plenário (peça 4, p. 7-8) ."
	
40.	Como se percebe, a direção da Companhia adotou providências para divulgar a determinação e dar seguimento à adoção das medidas pertinentes. Em vista desse aspecto, considero que descabe realizar a audiência do Diretor-Presidente da Codevasf pelo descumprimento da determinação.
41.	No entanto, ficou evidenciado que as ações subsequentes executadas por algumas Superintendências Regionais apresentaram-se significativamente desconformes com o teor da determinação contida no item 9.3.1.3 da deliberação monitorada. Nos quadros comparativos, observam-se preços coletados sem especificação da fonte dos dados e preços originados de mero ajuste das tabelas do Sinapi. Conclui-se, assim, que os elementos apresentados se constituem em pesquisas frágeis, incompletas e de caráter pro forma, as quais não atendem aos objetivos que nortearam a expedição de determinação por esta Corte.
42.	Os achados expostos nesta seção denotam a falta de cuidado dos gestores regionais no trato da questão, conduta incompatível com a relevância da matéria, conforme demonstrado nos debates que precederam a prolação do Acórdão 1213/2021-TCU-Plenário. Não custa ressaltar que esses agentes públicos são os responsáveis diretos pela gestão dos contratos e, portanto, devem responder pela inobservância ao comando proferido por esta Corte. Considerando que os quadros juntados nos autos não abrangem todas a unidades detentoras de contratos referentes ao insumo (vide o confronto dos quadros com a relação contida no Apêndice C da peça 151) , cabe a formalização de processo apartado para que sejam identificadas as Superintendências Regionais em que ocorreu o descumprimento a fim de, posteriormente, promover a audiência dos responsáveis.   
43.	Diante dessas conclusões, considero que o item 9.3.1.3 da decisão monitorada foi parcialmente cumprida. Na seção a seguir, será adotado encaminhamento adicional que permitirá continuar a avaliação do item.
V
Item 9.3.1.4 do Acórdão 1213/2021-TCU-Plenário: implementação dos controles relacionados às providências determinadas nos subitens 9.3.1.1, 9.3.1.2 e 9.3.1.3 retro.
44.	A equipe constatou a ocorrência de falhas na implementação dos procedimentos e controles necessários para assegurar a integral compatibilidade dos serviços contratados em relação aos critérios de enquadramento das vias e aos aspectos qualitativos e quantitativos definidos nos processos de contratação.
45.	Foi verificado que a 5ª e a 6ª Superintendências Regionais (SR) da Codevasf não vinham selecionando as vias para fins de pavimentação com base nos critérios estabelecidos no Ato 22/2021-PR da Presidência da Companhia, não sendo utilizado o Check-List de Enquadramento de Vias. Em especial, observou-se que, dos cinco contratos vigentes na 6ª SR, apenas um teve ordem de serviço emitida antes da edição do referido ato normativo. Nos demais, não haveria justificaria para afastar o procedimento normatizado, situação que será abordada com maior detalhe na seção VIII adiante.
46.	Na Sede da Codevasf, foi constatado que parte das obras contratadas a partir do Pregão SRP 25/2020 não se enquadra nos critérios da modelagem autorizada pelo Acórdão 1213/2021-TCU-Plenário. Conforme registrado no relatório, consta, em estudo, que a via apresentará tráfego pesado e há a previsão da realização de serviços complexos de engenharia. Ressalte-se que a matéria está sendo tratada em representação formulada pela equipe de fiscalização (TC Processo 003.728/2022-6) , tendo sido objeto da expedição de medida cautelar.
47.	Também foram detectados os seguintes indícios de não observância aos critérios de enquadramento definidos no Ato 22/2021-PR e de incongruência dos serviços previstos em relação à realidade das obras (vide também a seção II retro) :
	a) nos Contratos 5.093.00/2020 (Pregão 6/2020) e 5.142.00/2020 (Pregão 17/2020) , ambos da 5ª Superintendência Regional (Penedo/AL) : previsão de execução de serviços de drenagem profunda, que não são admitidos na norma;
	b) no Contrato 0.187.00/2020 (Pregão 51/2020) , da Sede da Codevasf: previsão de utilização de camada de brita graduada simples de 15 cm, material de alto custo e alta capacidade de suporte/resistência, indicado para rodovias de alto tráfego e com trânsito de veículos pesados, nas obras de pavimentação com bloquetes na Ilha de Santana, distrito do Município de Santana/AP, cuja população, no ano de 2010, era de 2.689 habitantes, ou seja, localidade isolada, situada em uma ilha no Rio Amazonas, com acesso realizado por meio de barcos e com diminuto tráfego de veículos.
48.	Os achados relativos aos Contratos 5.093.00/2020 e 5.142.00/2020 serão objeto de análise quanto a sua inserção nas ações de controle referentes ao item 9.5 da deliberação monitorada.
49.	De sua vez, o achado relativo ao Contrato 0.187.00/2020 vem sendo objeto de apuração específica no TC Processo 036.369/2021-7, relatório de fiscalização autuado em atendimento ao item 9.5 do Acórdão 1213/2021-TCU-Plenário (ações de controle para verificar a regularidade das contratações) . Adianta-se que consta informação no sentido de que a Codevasf estaria providenciando a celebração de Termo Aditivo a fim de ajustar o material utilizado nos serviços de pavimentação no estado do Amapá.
50.	Por fim, foi observado nos Pregões 3/2020, 33/2020 e 34/2020, da 2ª SR (Bom Jesus da Lapa/BA) que não foi prevista a confecção dos projetos executivos para a realização das obras. Ao analisar a documentação elaborada pela unidade regional para balizar a execução dos serviços, a equipe da SeinfraCOM entendeu que esta não contém elementos necessários e suficientes à execução completa da obra, conforme previsto no art. 43, § 2º, da Lei 13.303/2016. Registre-se que o exame da matéria consta do TC Processo 036.369/2021-7.
51.	Em conclusão, a SeinfraCOM entendeu que as situações relatadas evidenciaram falhas na implementação dos procedimentos e controles que deveriam ser adotados pelas unidades da Codevasf para assegurar a integral compatibilidade dos serviços contratados em relação aos critérios de enquadramento das vias e aos aspectos qualitativos e quantitativos definidos nos processos de contratação. Por este motivo, a unidade técnica considerou que a determinação contida no item 9.3.1.4 do Acórdão 1213/2021-TCU-Plenário não foi cumprida, situação em que caberia a audiência do Diretor-Presidente da Codevasf.
52.	Peço vênias para divergir do encaminhamento formulado.
53.	Veja-se que o conjunto de ações relacionadas aos itens 9.3.1.1, 9.3.1.2 e 9.3.1.3 do acórdão se constitui na estruturação de um procedimento de controle aplicável às contratações de pavimentação de vias por meio de SRP. Em consequência, a determinação constante do item 9.3.1.4 buscou compelir a Codevasf a colocar em prática esse novo procedimento de controle e adotar controles para assegurar seu cumprimento. 
54.	Em seção precedente, ficou caracterizado que a empresa estatal cumpriu parcialmente a providência relativa ao item 9.3.1.3 da decisão monitorada.
55.	Já no que diz respeito à implementação dos controles atinentes aos itens 9.3.1.1 e 9.3.1.2, há constatações de falhas de enquadramento de vias e de ajustes dos projetos executivos. Essas constatações podem ser um indicativo indireto de deficiência generalizada de controle e/ou de supervisão. Contudo, esses elementos, por si sós, não são suficientes para que se conclua que as falhas observadas são de caráter sistêmico, o que demandaria a responsabilização da direção da estatal; ou, se são falhas localizadas, atribuíveis a condutas irregulares dos gestores das unidades regionais. 
56.	Consequentemente, penso que deva ser encaminhado questionamento direto ao gestor sobre a implementação dos controles.  Nesse caso, tem-se que a avaliação do cumprimento do item 9.3.1.4 deverá ser feita nas etapas posteriores deste monitoramento, quando estarão disponíveis informações mais aprofundadas sobre o assunto.
VI
Item 9.3.2. do Acórdão 1213/2021-TCU-Plenário: abstenção de autorizar adesões de outros órgãos e entidades da Administração Pública às atas de registro de preços até que o Tribunal avalie os resultados da modelagem adotada e das ações de controle executadas.
57.	Verificou-se que, em 6/10/2021, foi autorizada a adesão ao Pregão 21/2020 (5ª Superintendência Regional de Penedo/AL - Uasg 195001) , pelo "IF-Baiano Campus Bom Jesus da Lapa" (Uasg 151889) . Segundo a documentação acostada na peça 113, a autorização foi concedida pelo gestor do referido pregão, Sr. José Domingos Salles Bizarro, Analista de Desenvolvimento Regional da 5ª SR.
58.	Constatou-se também que não houve novas autorizações externas às atas decorrentes dos pregões ora analisados (Apêndice C da peça 151) . 
59.	Como encaminhamento, a equipe de fiscalização propôs realizar a audiência do Sr. José Domingos Salles Bizarro, bem como do Sr. Marcelo Andrade Moreira Pinto, Diretor-Presidente da Codevasf, pelo descumprimento da determinação.
60.	Manifesto-me, em parte, de acordo com a proposta.
61.	Na peça 48, está acostada cópia da CI 083/2021, de 09/06/2021, expedida pelo Diretor-Presidente da Codevasf e endereçada a todos os setores da empresa, contendo determinação no sentido de que "as Áreas/Superintendências se abstenham de autorizar adesões de outros órgãos e entidades da Administração Pública a qualquer ata de registro de preços de pavimentação realizada pela Codevasf". 
62.	A partir do confronto desse elemento com as informações colhidas pela unidade técnica no sentido de que não houve outras adesões além daquela ora questionada, conclui-se que a ocorrência se tratou de irregularidade localizada em Superintendência Regional específica.  
63.	Consequentemente, cabe afastar a responsabilidade do dirigente da Codevasf e realizar apenas a audiência do agente público responsável pela autorização indevida.
64.	A constatação, todavia, conduz ao entendimento de que a determinação foi parcialmente cumprida.  
VII
Item 9.3.3 do Acórdão 1213/2021-TCU-Plenário: encaminhamento, no prazo de 30 dias da ciência do acórdão, de informações sobre os resultados conclusivos das providências referidas nos  itens 9.3.1 e 9.3.2 da deliberação. 
65.	Esta determinação foi cumprida conforme demonstrado pelos documentos anexados na peça 48 dos autos.
VIII
Item 9.4 do Acórdão 1213/2021-TCU-Plenário: autorização, concedida pelo TCU, para que a Codevasf desse andamento aos pregões e, no caso dos certames já concluídos, celebrasse novos contratos derivados das atas de registro de preços pactuadas, após a conclusão das providências mencionadas no item 9.3.1 da deliberação.
66.	Consoante revela o teor do item 9.4 da deliberação monitorada, o Tribunal autorizou a Codevasf a prosseguir com os pregões e celebrar novos contratos, após a conclusão das providências relacionadas à elaboração de normas de enquadramento e seleção de vias.
67.	A equipe de fiscalização apontou, na amostra selecionada, situações em que entendeu ter ocorrido a inobservância à determinação, vez que a execução contratual foi iniciada antes da edição do Ato 22/2021-PR, a saber:
	a) 1ª SR: Contrato 1.889.00/2020;
	b) 2ª SR: Contratos 2.511.00/2020 e 2.512.00/2020;
	c) 3ª SR: Contrato 3.342.00/2020;
	d) 5ª SR: Contrato 5.093.00/2020; 
	e) 6ª SR: Contratos 6.448.00/2020 e 6.451.00/2020; 
	f) 8ª SR: Contrato 8.306.00/2020.
68.	Também foi anotado nos itens 127, 128 e 205 do relatório de fiscalização que, na 5ª e na 6ª SRs, os gestores deram seguimento a parte dos pregões e contratos decorrentes, antes da publicação do referido ato normativo.
69.	Como encaminhamento, a unidade técnica propôs realizar a audiência do Diretor-Presidente da Codevasf pelo descumprimento do item 9.4 da deliberação. 
70.	Aqui, o exame, com maior profundidade da situação relatada, leva-me a divergir da proposição.
71.	Como se pode perceber na lista acima e nos itens do relatório referenciados, os contratos foram firmados em 2020, antes da edição do Ato 22/2021-PR, de 9/7/2021. No entanto, as respectivas ordens de serviço foram emitidas posteriormente à entrada da norma em vigor. Considerando que a determinação do item 9.4 fez referência expressa aos pregões em andamento e a novos contratos, tem-se que essas avenças situaram-se em uma zona de transição, não antevista quando dos exames que levaram à prolação do Acórdão 1213/2021-TCU-Plenário. Sob essa perspectiva, há que se reconhecer a possibilidade de que os gestores tenham interpretado que tais situações não estivessem abrangidas pela determinação. Portanto, tem-se que, a rigor, não se configurou descumprimento ao item 9.4 da deliberação nesses casos especificamente mencionados. Em vista disso, não há indicação concreta para promover a audiência proposta neste momento. De todo modo, a avaliação do atendimento ao item monitorado será realizada em nova etapa deste trabalho. 
72.	Não obstante essas considerações, há que se dar razão à SeinfraCOM quanto à obrigatoriedade de a Codevasf aplicar os critérios e procedimentos de enquadramento de vias nas obras iniciadas após a edição do Ato 22/2021-PR. Em outras palavras, a partir da publicação da norma, toda emissão de novas ordens de serviço para início das obras relacionadas aos pregões em tela deveria ser precedida da aplicação dos critérios de enquadramento, independentemente da data em que foram celebrados os contratos. Nos casos em que não havia ordem de serviço emitida, tem-se que os efeitos de tais contratos ainda não haviam se aperfeiçoado, uma vez que a autorização para execução contratual ainda se encontrava pendente. E, em atendimento ao princípio da legalidade, o gestor somente poderia conceder essa autorização se as condições de execução contratual estivessem em conformidade com as normas em vigor, entre elas, o Ato 22/2021-PR. Portanto, os contratos nessa situação deveriam ser necessariamente reanalisados e, havendo incompatibilidade com os critérios normatizados, ser objeto de ajuste.  
73.	Ressalte-se que a conformidade das obras cujas ordens de serviço foram emitidas após a edição do Ato 22/2021-PR será oportunamente objeto de ações de controle.
IX
Item 31 do voto que fundamentou o Acórdão 1213/2021-TCU-Plenário: controles na execução das obras.
74.	A matéria foi tratada no voto que acompanhou a deliberação monitorada, nos seguintes termos:
	O terceiro ponto de controle deve ser exercido durante a execução contratual. Nesse caso, penso que não há a necessidade de formular providência específica, pois se aplicam os procedimentos normais de fiscalização da empresa estatal, os quais - por óbvio - devem verificar a precisa correspondência entre os serviços contratados e executados.
75.	A equipe de fiscalização constatou deficiências na amostra de contratações selecionada, como:
	a) falta de evidências da realização da efetiva fiscalização das obras em andamento relativas ao Contrato 3.342.00/2020 (Pregão 11/2020 - 3ª SR) ;
	b) ausência de assinatura do fiscal designado nos diários de obra e não encaminhamento dos Relatórios de Acompanhamento Físico quanto o Contrato 5.142.00/2020 (Pregão 17/2020 - 5ª SR) .
76.	Também foi verificado que não existe orientação central da Codevasf quanto à realização de controles de execução no tocante à realização de controle tecnológico e de ensaios para as obras de pavimentação, nas modalidades e frequências previstas nos normativos pertinentes.
77.	Essas constatações foram encaminhadas à Codevasf para apresentação de comentários do gestor, seguindo o procedimento previsto no art. 14 da Resolução-TCU 315/2020. O confronto entre as respostas obtidas e as propostas de determinações e recomendações formuladas pela unidade técnica será efetuado em etapa subsequente deste monitoramento.
X
Indícios de impropriedades na execução das ações orçamentárias relacionadas às obras de pavimentação.
78.	Essa questão encontra-se abordada nos itens 231/258 do relatório supra, mas não integra o objeto deste monitoramento. Segundo explanado pela unidade técnica, a matéria está sendo examinada no TC Processo 038.159/2020-1. Por este motivo, há proposta de juntada dos elementos ora reunidos àquele processo para que recebam o tratamento pertinente. 
79.	Nada tenho a opor a essa proposição.
80.	Com as considerações acima, apresenta-se a primeira etapa do monitoramento do Acórdão 1213/2021-TCU-Plenário. Tendo em vista que há itens da deliberação ainda pendentes de atendimento, torna-se necessário prosseguir nos trabalhos.
Ante o exposto, submeto a este Colegiado a minuta de acórdão a seguir.
TCU, Sala das Sessões, em tagDataSessao. 
AUGUSTO SHERMAN CAVALCANTI 
Relator